---
title: "Mapio Pennant yn Tsieina"
output: 
  flexdashboard::flex_dashboard:
    orientation: columns
    vertical_layout: fill
    theme: 
      version: 4
      bootswatch: litera
editor_options: 
  markdown: 
    wrap: 72
---

<!-- <style> -->

<!-- div.section level2 special-intro { -->

<!--   max-width: 60%; -->

<!--   margin-left: auto; -->

<!--   margin-right: auto; -->

<!-- } -->

<!-- </style> -->

```{css, echo=FALSE}

div.special-intro {
  max-width: 70%;
  margin-left: auto;
  margin-right: auto;
}

.navbar {
  background-color:red;
  border-color:black;
}
.navbar-brand {
color:black!important;
}
```

# Cyflwyniad

## Mapio Pennant yn Tsieina {.special-intro}

<font size="4">

***Thomas Pennant: Naturiaethwr a theithiwr*** </font> <font size="3">\
Gwaith Thomas Pennant (1726--98), y naturiaethwr a'r teithiwr o Downing,
sir Fflint, yw sail y mapiau rhyngweithiol a gyflwynir yn yr adnodd hwn.
Daeth Pennant i fri yn genedlaethol a rhyngwladol am ei waith ym myd
natur, gyda chyhoeddiadau niferus o'i waith yn ymddangos o'r 1760au
ymlaen. Dilynwyd *British Zoology* (1768--70), sef astudiaeth o
bedwarcarnolion, adar, pysgod, ac ymlusgiaid Ynysoedd Prydain, gan
*Synopsis of Quadrupeds* (1771), *Genera of Birds* (1773), *Indian
Zoology* (1781), ac *Arctic Zoology* (1784), â sawl un o'r gweithiau hyn
yn cael eu diweddaru mewn ailargraffiadau. Erbyn y 1770au a'r 1780au,
serch hynny, yr oedd Pennant yn ymestyn ei ddiddordebau i gyfeiriadau
newydd, ac fel teithiwr i'r Alban ac yng ngogledd Cymru y cofir ef yn
bennaf heddiw, o bosibl. Â'i artist personol, Moses Griffith
(1747--1819), yn gwmni, gwnaeth gofnod mewn testun a delwedd o
hynafiaethau, tirluniau, a thopograffeg Cymru a'r Alban, gan gyhoeddi
golygiadau cyntaf ei gyfrolau am yr Alban ac Ynysoedd Heledd yn 1771 ac
1774, a'i deithiau yng Nghymru rhwng 1778 ac 1784. Nid deubeth
anghysylltiedig oedd diddordebau Pennant mewn natur ac mewn teithio,
fodd bynnag. Defnyddiodd agweddau empeiraidd wrth gasglu gwybodaeth ar
gyfer ei holl weithiau, ym mha faes bynnag, gan ddibynnu'n aml ar
rwydweithiau o wybodusion i ddyfnhau ei adnabyddiaeth o'i destunau

</font>

<center>![<font size = '2'><i>Delweddau o gyfrolau darluniedig Thomas Pennant o\'i Deithiau
yng Nghymru. Llyfrgell Genedlaethol
Cymru.</i></font>](image_1.png){width="100%"}</center>

<font size="4">

***'Outlines of the Globe'***\
</font> 
<font size="3"> Yr oedd yr elfen weledol yn ganolog i waith
Pennant ac i'w gweld yn yr ysgythriadau a ymddangosodd yn ei
gyhoeddiadau. At hyn, datblygodd arfer o ddarlunio copïau o'i weithiau
er ei fwyniant ei hun, arfer a elwir weithiau yn 'Grangerization', ar ôl
un o'i harferwyr cynharaf, James Granger (1723--76). Cedwir heddiw yn
Llyfrgell Genedlaethol Cymru sawl cyfrol drawiadol o waith Pennant fel
darluniwr cyfrolau ('extra-illustrator' / 'Grangerizer'). Wrth i Pennant
heneiddio, daeth ei ddyddiau fel teithiwr gwirioneddol i ben, a throes
ei olygon yn hytrach at greu adroddiadau o hirbell ynghylch rhannau o'r
byd nad oedd erioed wedi ymweld â hwy. Dyna oedd 'Outlines of the
Globe', gwaith a gynhwysai ddwy gyfrol ar hugain ac a gadwyd yn
llyfrgell Downing hyd nes y'i gwerthwyd yn ei gyfanrwydd i'r Amgueddfa
Forwrol Genedlaethol yn 1938. Daeth arferion empeiraidd Pennant -- ei
ddarllen eang mewn ffynonellau print a'i ddibyniaeth ar rwydweithiau
gwybodaeth -- at ei ddefnydd yma, drachefn, wrth iddo lunio campwaith a
gynhwysai adroddiadau am wledydd a chyfandiroedd dieithr, y tu hwnt i
Gymru, Prydain, ac Ewrop. At hyn, yr oedd cynnwys delweddau o
ffynonellau amrywiol, yn ysgythriadau, darluniau, a dyfrlliwiau
gwreiddiol, yn rhan greiddiol o'r prosiect uchelgeisiol hwn, drachefn, â
medrau gweledol Pennant yn cael eu hymestyn i'r eithaf.

</font> 
<center>

![<font size = '2'><i>Delwedd o Nanjing o daith Johan Nieuhof yn
Tsieina, wedi'i arbed yn Thomas Pennant, 'Outlines of the Globe: China
and Japan', Yr Amgueddfa Forwrol
Genedlaethol.</i></font>](T1411-015%20(1).jpg){width="80%"}

</font>

</center>

<font size="4">

***Pennant y mapiwr, a mapio Pennant***\
</font> <font size="3"> Elfen arall gyson bresennol yng nghyfrolau
'Outlines of the Globes' yw mapiau a siartiau morwrol, tyst i
chwilfrydedd Pennant ynghylch daearyddiaeth cyfandiroedd y byd. Yr oedd
eisoes wedi dangos ei ddiddordeb yn y maes yng nghyswllt ei 'deithiau
cartref' yng ngogledd Lloegr, yr Alban, a Chymru. Profodd ei allu ei
hunan fel mapiwr drwy baratoi map newydd o'r Alban i gydfynd â'i daith
yno yn 1772. Dengys ei ohebiaeth â'r casglwr tollau o Gaeredin, George
Paton (1721--1807), sut yr aeth ati i gasglu neu i sicrhau mynediad at
fapiau o'r wlad, yn eu plith fap o waith William Roy (1726--90), a
luniwyd ar gyfer arolwg milwrol o Ucheldiroedd yr Alban yn dilyn
gwrthryfel Jacobitaidd 1745 ond nas cyhoeddwyd hyd 1793. Anfonodd Paton
enghreifftiau niferus o fapiau print eraill ato, ac ymatebodd hefyd i
geisiadau Pennant am wybodaeth dopograffig i'w chynnwys wrth iddo fynd
ati i lunio'i fap ei hun. Cyhoeddwyd y map yn 1777 o dan y teitl *A Map
of Scotland, the Hebrides and Part of England adapted to Mr Pennant's
Tours*. Yng Nghymru, dangosodd Pennant ei gefnogaeth i'r mapiwr John
Evans (1723--95) o Lanymynech, sir Drefaldwyn. Cyhoeddodd Evans fap naw
dalen o Ogledd Cymru yn 1795, gydag un pellach, ar raddfa lai, yn
ymddangos yn 1797, wedi ei farwolaeth. Cynhwysodd Pennant nifer o'r
dalennau hyn yn ei fersiwn bersonol o'i Deithiau yng Nghymru.

</font>

<center>

![<font size = '2'><i>Dau fap o waith John Evans, o gyfrolau darluniedig Thomas
Pennant o\'i Deithiau yng Nghymru. Llyfrgell Genedlaethol Cymru. Delwedd
o Makou o daith Johan Nieuhof yn Tsieina, wedi\'i arbed yn Thomas
Pennant, 'Outlines of the Globe: China and Japan', Yr Amgueddfa Forwrol
Genedlaethol</i></font>](image_3.png){width="100%"}

</font>

</center>

<font size="3">


Yng nghyfrol 17 o 'Outlines of the Globe' trafodir Tsieina a Japan.
Cynrychiolwyd mapiau yn y drafodaeth ynghylch y gyntaf o'r ddwy wlad hon
gan siartiau morwrol o waith Alexander Dalrymple (1737--1808),
hydrograffydd i Gwmni India'r Dwyrain ac i'r Morlys. Yr oedd Dalrymple
yn aelod allweddol o griw a anfonwyd ar sgwner y Cuddalore ar gyfres o
dair mordaith i dde-ddwyrain Asia rhwng 1759 ac 1764, gyda'r bwriad o
ddarganfod llwybr newydd i Tsieina drwy Ynysoedd Molwca a Gini Newydd.
Daeth copi o'i siart 'Views on the Coast of Henan by AD in Schooner
Cuddalore 1760' i ddwylo Pennant, a chynhwyswyd ef yn yr adroddiad
ynghylch Tsieina. Yn 1779, apwyntiwyd Dalrymple yn gyhoeddwr siartiau
swyddogol ar gyfer Cwmni India'r Dwyrain. Rhwng y flwyddyn honno a 1794,
cyhoeddodd dros bum cant o siartiau graddfa-fechan a chynlluniau o
forwriaeth y Cwmni, gan gynnwys chwe enghraifft bellach a ddefnyddiwyd
gan Pennant, oll yn dyddio rhwng 1780 ac 1783. Nodweddir y rhain i gyd
gan eu harddull foel, ddiaddurn.

Dau fap arall yn unig a welir o fewn cloriau'r gyfrol hon. Yn 'Sketch of
the Typa and Macao', dangosir amlinelliad o Macao (Macau) ac ynysoedd
Taipa i'r de o Guangzhou mewn map sy'n deillio o daith James Cook
(1728--79), *A Voyage to the Pacific Ocean*. Ymwelodd criw Cook â Macao
ym mis Rhagfyr 1779, wedi ei farwolaeth ef ym mis Chwefror y flwyddyn
honno, cyn ymadael â'r dwyrain ar eu mordaith yn ôl i Loegr. Cynhwysodd
Pennant yn ogystal gynllun o ddinas Canton (Guangzhou) o waith Johan
Nieuhof, lle gwelir strydoedd unionsyth wedi'u hamgáu gan furiau trwchus
gyda mynedfeydd caerog. Mewn labeli pellach, ceir argraff o weinyddiaeth
y ddinas drwy ei swyddogion (yn frenin a thywysog); o raniad ei phobl yn
ôl hil (mewn cyfeiriad at ardal drigiannol y Tartariaid a'r fan lle cânt
ymarfer); ac o bresenoldeb cydwladwyr Nieuhof ar ei chyrion (yn nhŷ'r
llysgenhadon a drwy'r delweddau o'u llongau yn y bae y tu hwnt).

Yn y map rhyngweithiol a arddangosir yma, cyflwynir yr adroddiad am
Tsieina drwy lens ddaearyddol, sy'n adlewyrchu'r sylw a roes Pennant i
leoliadau penodol yn yr ymerodraeth bellennig hon. Os oedd cynllun
Nieuhof o Canton, a ymddangosodd yn fersiwn Saesneg John Ogilby o'i
waith, ar gael i Pennant, y mae'n bur sicr y byddai hefyd wedi gweld y
map llawn o daith yr Iseldirwr yn yr un cyhoeddiad. Cynhwysir y map
hanesyddol hwnnw fel sail i'r map rhyngweithiol o daith Nieuhof yn yr
adnodd hwn, mewn ymdrech i ddynesu at brofiad daearyddol Pennant o
Tsieina. At hyn, mapiwyd lleoliadau eraill a grybwyllir ganddo yn y
testun, gan ganolbwyntio ar bum taith bellach, a leolwyd ar fap modern.
Y mae'r gwaith mapio oll yn adlewyrchu enghreifftiau eraill diweddar o
fapio teithiau Pennant: ei deithiau yn yr Alban, a'i daith i Gyfandir
Ewrop yn 1765. (Gw. cyfeiriadau isod.)

</font>

<font size="4">

***Cyfeiriadau a darllen pellach:***\
</font> <font size="3">   

* Cook, Andrew S., 'Dalrymple, Alexander
(1737--1808)', yn *Oxford Dictionary of National Biography*, ar
<https://doi.org/10.1093/ref:odnb/7044>

* *idem*, 'Alexander Dalrymple (1737--1808), hydrographer to the East
India Company, and the Admiralty, as publisher: A catalogue of books and
charts' (traethawd PhD anghyhoeddedig Prifysgol St. Andrews, 1993), ar
<https://research-repository.st-andrews.ac.uk/handle/10023/2634>

* Cook, James, a James King, *A voyage to the Pacific Ocean. Undertaken,
by the command of His Majesty, for making discoveries in the Northern
Hemisphere. Performed under the direction of Captains Cook, Clerke, and
Gore, in His Majesty's ships the Resolution and Discovery; in the years
1776, 1777, 1778, 1779, and 1780*, 3 cyf. (London, 1784), cyf. III, yn
enw. rhwng tt. 420 a 421

* Deans, Alex, 'Llyfryddiaeth fer i Deithiau Thomas Pennant yng Nghymru
a'r Alban', ar
<https://curioustravellers.ac.uk/cy/llyfryddiaeth-fer-i-deithiau-thomas-pennant-yng-nghymru-ar-alban/>

* *idem*, *The Correspondence of Thomas Pennant and George Paton,
1773--1798*, ar <https://editions.curioustravellers.ac.uk/letters>

* *idem* a Nigel Leask, 'Curious Travellers: Thomas Pennant and the Welsh
and Scottish Tour (1760--1820)', yn *Studies in Scottish Literature*, cyf.
42, rhif 2 (2016), 164--172, ar
<https://scholarcommons.sc.edu/ssl/vol42/iss2/4>

* Deans, Alex, Chris Fleet, a Luca Guariento, 'The Map', ar
<https://curioustravellers.ac.uk/en/the-map/>

* Evans, R. Paul, 'Richard Bull and Thomas Pennant: Virtuosi in the Art
of Grangerisation or Extra-Illustration', *Cylchgrawn Llyfrgell
Genedlaethol Cymru*, 30, rhif 3 (1998), 269--94

* Jones, Ffion Mair, *The Correspondence of Thomas Pennant and Richard
Bull, 1773--1798*, ar <https://editions.curioustravellers.ac.uk/letters>

* *eadem*, 'A new look at the correspondence of Thomas Pennant and Richard
Bull (1773--1798)', ar
<https://editions.curioustravellers.ac.uk/new_look>

* *eadem* a Yann Ryan, 'Thomas Pennant's Tour of the
Continent', ar
<https://networkingarchives.github.io/pennant_map_dashboard>

* Nieuhoff, John [*sic*], *An Embassy from the East-India Company of the
United Provinces, to the Grand Tartar Cham Emperor of China*,
cyfieithwyd gan John Ogilby, 2il arg. (London, 1673)

* North, Frederick John, 'Evans, John (1723--1795)', yn *Y Bywgraffiadur
Cymreig*, ar <https://bywgraffiadur.cymru/article/c-EVAN-JHN-1723>

* Pennant, Thomas, *A Tour in Wales*, ar
<https://www.llyfrgell.cymru/darganfod-dysgu/arddangosfeydd-arlein/darluniau/a-tour-in-wales>

* *idem*, 'Outlines of the Globe', P/16/1--/25, yn yr Amgueddfa Forwrol
Genedlaethol, ar
<https://www.rmg.co.uk/collections/archive/rmgc-object-492490>

* *idem*, 'Outlines of the Globe: China and Japan', yn yr Amgueddfa
Forwrol Genedlaethol, P/16/17

* *idem*, *The View of India Extra Gangem, China and Japan*, gol. gan
David Pennant (London, 1800)

* Walters, Gwyn, 'Thomas Pennant's Map of Scotland, 1777: A Study in
Sources, and an Introduction to George Paton's Role in the History of
Scottish Cartography', *Imago Mundi: The Journal of the International
Society for the History of Cartography*, 28:2 (1976), 121--8

</font>

<font size="4">

***Delweddau***\
</font> <font size="3">\
Daw'r delweddau ar y dudalen hon o *Deithiau* darluniedig Thomas Pennant
yng Nghymru, yn Llyfrgell Genedlaethol Cymru, drwy wikimedia, ar
<https://tinyurl.com/28bu9npa>;
ac o Thomas Pennant, 'Outlines of the Globe: China and Japan', yn yr
Amgueddfa Forwrol Genedlaethol, P/16/17

</font>

# Map cyflawn

```{r setup, include=FALSE}
library(flexdashboard)
library(leaflet)
```

## Column {data-width="650"}

### Map

```{r}
load('pennant_full_leaflet')
pennant_full_leaflet
```

## Column {data-width="350"}

### **Cyflwyniad**

Yma, cyflwynir y map rhyngweithiol ar ei wedd gyflawn, yn dangos y byd
yn ei gyfanrwydd. Y mae'r olwg hon ar y lleoliadau a nodwyd gan Pennant
yn ei adroddiad ar Tsieina yn pwysleisio lle'r adroddiad hwnnw o fewn y
cyfanwaith y tardda ohono, 'Outlines of the Globe'. Yn yr 'Outlines',
cyffyrddir â phob un o gyfandiroedd y byd a oedd yn hysbys i Pennant ar
ddiwedd y ddeunawfed ganrif, ac eithrio De America. Y mae'r map hwn yn
dangos pwyslais disgwyliedig y diddordeb yn Tsieina ei hun, ond gwelir
hefyd gyfeiriadaeth fyd-eang yr adroddiad, â'i gyffyrddiadau ym Mrasil,
Virginia, a Quebec ar y ddau gyfandir Americanaidd; cysylltiadau
Ewropeaidd niferus; a phwyntiau wedi'u marcio yn Rwsia, Mongolia, India,
Japan, ac ynysoedd de-ddwyrain Asia. Eglurir y gyfeiriadaeth sy'n
ymwneud yn uniongyrchol â'r chwe thaith benodedig (a nodwyd ar y bar
llorweddol ar frig y dudalen hon) mewn nodiadau ar gyfer y pwyntiau a
farciwyd. Y mae'r rhesymau dros y cyfeiriadau eraill yn amrywio, a cheir
cyfeiriadau at ychydig ohonynt yma.

Y cyfandir nas cyffyrddwyd yn 'Outlines of the Globe', fel y nodwyd,
oedd De America. Ar y map hwn, serch hynny, gwelir un cyfeiriad at
Frasil. Y rheswm yw ymweliad y teithiwr o'r Iseldiroedd, Johan Nieuhof
(1618--72), â'r 'Brazils' yn ystod ei daith gyntaf ar ran Cwmni India'r
Dwyrain yr Isalmaen yn 1646. Mewn teithiau pellach, aeth Nieuhof i India
(1653), gan ymweld ag arfordir Malaba, penrhyn Malacca, ac Ynysoedd
Molwca. Yn ystod ei deithiau, lluniai gofnodion gweledol manwl o fyd
natur -- gwaith a edmygid gan Pennant. Ar ei daith olaf (1672), glaniodd
Nieuhof ym Madagasgar, lle y'i llofruddiwyd, tybid, gan y brodorion.

Un enghraifft bellach sy'n dangos sut y cyflyrid Pennant gan
ddarganfyddiadau croesgyfandirol yw'r drafodaeth o'r perlysieuyn
jinseng, planhigyn meddyginiaethol adnabyddus y Tsieineaid ('the
celebrated medicinal plant of the Chinese'). Rhydd wybodaeth ynghylch ei
dwf yn nhaleithiau Shan-si (Shanxi) a Ho-nan (Henan) yn Tsieina, ac yng
Nghorea ger llaw. Yna, noda sut y'i darganfuwyd yn nhalaith Virginia gan
y botanegydd a'r planhigfäwr trefedigaethol John Clayton (1694/5--1773);
a sut y'i cesglid gan lwythi brodorol America i'w werthu i farsiandwyr
Quebec. Yr oedd gan yr Indiaid enw arbennig arno, 'Garangtoging'
('morddwyd dynol'), a mewnforiwyd llwythi ohono gan yr Ewropeaid o India
i Tsieina. Gartref yn Ewrop, gwelwyd defnydd ohono gan feddygon yn
Lloegr, a rhoddwyd tystiolaeth o'i ddefnyddioldeb ger bron
cynulleidfaoedd yno gan adroddiad y tad Jeswitaidd Pierre Jartoux
(1669--1720), a ymddangosodd ym Mharis yn 1729 ac yn ddiweddarach yn
Nhrafodion y Gymdeithas Frenhinol yn Llundain.

Dengys y ddwy enghraifft hyn sut y gwnaed y byd yn hygyrch i bwerau
trefedigaethol y Gogledd Fydol, er lles eu datblygiad economaidd a
gwleidyddol. Gwelir cydymddibyniaeth perchnogion planhifeydd a
marsiandwyr Ewropeaidd â brodorion India a Gogledd America; a hefyd
bresenoldeb y cenhadon a fentrai i Tsieina gan adrodd eu profiadau i
gynulleidfa werthfawrogol yn ôl yn Ewrop. Drwy'r cenhadon hyn a rhai
teithwyr eraill yr agorwyd cil y drws ar Tsieina i Pennant a'i gyfoedion
yn Ewrop, gan wneud y mapio hanesyddol a gynrychiolir yn yr adnodd hwn
yn bosibl.

### **Cyfeiriadau a darllen pellach**

Dienw, 'Exploring Antarctica -- A timeline', ar
<https://www.rmg.co.uk/stories/topics/history-antarctic-explorers>

Jartoux, Pierre, 'The Description of a Tartarian Plant, call'd Gin-seng;
with an Account of its Vitues', *Trafodion Athronyddol Cymdeithas
Frenhinol Llundain* (1713), 237--47, ar
<https://doi.org/10.1098/rstl.1713.0025>

Pennant, Thomas, *The View of India Extra Gangem, China and Japan*, gol.
gan David Pennant (London, 1800)

# Marco Polo

## Column {data-width="650"}

### Map

```{r}
load('polo_leaflet')
polo_leaflet
```

## Column {data-width="350"}

### **Cyflwyniad**

Yr oedd Marco Polo (1254--1324), mab i farsiandwr o Fenis, ymhlith y
teithwyr Ewropeaidd cynharaf i Tsieina, a'i adroddiad o'i daith yn sicr
yn arloesol. Pan oedd Marco'n dal yn ei fabandod, teithiasai ei dad
Niccolò a'i ewythr Maffeo o dan amgylchiadau cythryblus drwy
diriogaethau Mongol cyn belled â lleoliad a ddisgrifiasant fel 'pen
draw'r byd'. Yno, daethant i gysylltiad ag arweinydd y Mongoliaid, Khan
Khubilai mewn dinas a elwid gan Khubilai yn 'Daidu', sef Beijing yn
ddiweddarach. Anfonwyd hwy gan Khubilai gyda negeseuon i'r Pâb Clement
IV, ond wedi clywed yn ystod eu siwrnai adref am ei farwolaeth,
dychwelodd y ddau i Fenis yn 1269. Oherwydd eu hawydd i feithrin
perthynas fasnachol â Khubilai, penderfynodd y brodyr fentro drachefn am
Tsieina yn 1271, ac ymunwyd â hwy gan Marco, a oedd yn ddwy ar bymtheng
mlwydd oed erbyn hynny. Ailafaelwyd yn y berthynas â Khubilai, â Marco
yn arbennig yn dod yn ffefryn ganddo. Fe'i hanfonwyd ar deithiau pell,
gyda'r disgwyliad y byddai'n adrodd ei hanes gerbron Khubilai. Credir
iddo deithio o Beiing cyn belled â Burma i'r de-orllewin; Quanzhou yn
nhalaith Fujian i'r de; ac ar fordaith i dde-ddwyrain Asia.

Bu dadlau ffyrnig ymhlith haneswyr ynghylch awduraeth amryfal fersiynau
llawysgrif o hanes taith Marco. Bellach credir bod llais gŵr a adwaenid
fel Rustichello o Pisa, awdur rhamantau a gyfarfu Marco yng ngharchar
Genoa wedi ei ddychweliad i'r Eidal, yn ddylanwadol yn y fersiwn
wreiddiol. Cyfieithwyd y gwaith i bron bob iaith a thafodiaith
Ewropeaidd, â sylwebwyr Jeswitaidd megis Martino Martini (1654),
Athanasius Kircher (1667) a Jean-Baptiste Du Halde (1735) yn cadarnhau
geirwiredd nifer o honiadau Marco. Ym Mhrydain, daeth i sylw drwy
gasgliad o destunau teithio a gyweiniwyd gan yr Albanwr John Pinkerton
(1808--14); a sicrhaodd cyfieithiad y dwyreinydd William Marsden (1818),
gyda'i nodiadau trylwyr i gyd-destunoli'r gwreiddiol, bod gwaith Marco
erbyn dechrau'r bedwaredd ganrif ar bymtheg yn cael ei ystyried yn
glasur. Yr oedd y sylw hwn yn ôl-ddyddio cyfnod Pennant, serch hynny, a
gwyddom mai drwy gyfieithiad i'r Ffrangeg gan Pierre de Bergeron (1735),
gwaith y clerigwr Samuel Purchas (yn seiliedig ar bapurau anghyhoeddedig
Richard Hakluyt) ac, yn fwyaf arbennig, waith ei gydnabod Johann
Reinhold Forster y byddai ef wedi darllen gwaith Marco. Ceir adleisio
geiriol amlwg iawn yn adroddiad Pennant o fersiwn Forster o deithiau
Marco Polo.

Cyfeiriodd Pennant at ddechreuadau anturiaethau Niccolò a Maffeo yn
Constantinople a hefyd at wybodaeth a adroddwyd gan Marco ynghylch ei
deithiau ef. Pytiog yw'r wybodaeth a ddefnyddiodd, fodd bynnag, ac ni
ellir tynnu ohoni ddarlun crwn o'r un o'r teithiau. I raddau, codai'r
diffyg hwn -- os diffyg -- o natur adroddiadau Marco Polo ei hunan. Diau
y byddai Pennant wedi cytuno â Forster, a nododd: 'It appears that Marco
Polo does not point out the situations of his places in their proper
order, but goes from one to another, just as his fancy leads him, though
perhaps they do not lie immediately contiguous'. Un o enghreifftiau
digyswllt Pennant o leoliad a nodwyd yn nheithiau Marco yw'r ddinas a
alwodd yr Eidalwr wrth yr enw Tien-sing-foo. Fel mewn enghraifft
flaenorol, defnyddiodd Pennant dybiaethau yr Iseldirwr Johan Nieuhof
wrth drafod y ddinas, gan ei chysylltu y tro hwn â 'Quinsay' yr Eidalwr.
Awgrymir yng ngolygiad diweddar Nigel Cliff o deithiau Marco Polo mai
Hangzhou yn nhalaith Zhejiang, sef cyn-brifddinas brenhinlin y Song
Deheuol (1127--1279) oedd 'Quinsay', neu Xingzai ('Quinsai', 'Kinsay' yn
ôl Marco).

Caiff taith ogleddol a wnaed gan Marco Polo sylw ychydig manylach gan
Pennant. Rhydd ddarlun o gwmpas daearyddol eangderau anial a hawlid gan
y Tseineaid, yn ymestyn o ffiniau India, heibio godrau Tibet, a chyn
belled â thalaith Shaanxi. Nododd rai o brofiadau Marco Polo yn yr
anialwch hwn -- sut y'i harweiniwyd dros gyfnod o ddeuddeng niwrnod dros
wastatir Pamer (Pamir), er enghraifft -- a defnyddiodd ei dystiolaeth
hefyd i drafod dinasoedd hynafol megis Hierkin (Shache; 'Carcham' i
Marco) a droediwyd gan deithwyr a masnachwyr yr Oesoedd Canol ac a oedd
yn hysbys o dan enwau eraill eto i'r mathemategwr a'r daearyddwr Ptolemy
(c.100--c.170 OC). Adroddodd Marco mai Moslemiaid ac ychydig Nestoriaid
(sef sect a darddai o Syria ac Asia Leiaf, neu Dwrci heddiw) oedd
trigolion yr Hierkin hynafol yn nheyrnas Tanguth, sy'n cyfateb i ddinas
Shache heddiw. Yn yr un ardal yr oedd dinas Lop, wedi'i lleoli mewn
anialwch o'r un enw, meddai Pennant. Adroddodd bod Marco Polo fel petai
wedi teithio drwy'r lleoliad anghyfannedd hwn yn y rhan fwyaf peryglus,
gan groesi tywod ansefydlog neu fynyddyddoedd gerwin, lle nad oedd
anifeiliaid nac adar na phrin unrhyw ddŵr i'w ganfod. Yr oedd croeso
trigolion Camul (Hami) gerllaw yn werthfawr iawn i deithwyr: mynnent
letya'r dieithriaid yn eu cartrefi, meddai Marco, a bu peth anghytuno
pan gyfarwyddwyd hwy gan un o'u harweinwyr i adeiladu tafarndai yn
hytrach na chynnig eu cymwynasgarwch fel hyn.

### **Cyfeiriadau a darllen pellach**

Cliff, Nigel, 'Introduction', yn *Marco Polo: The Travels*, cyfieithwyd
gan Nigel Cliff (Penguin, 2015), tt. xi--xlii, yn enw. xiii, xv, xxvi

Forster, Johann Reinhold, *History of the voyages and discoveries made
in the north. Translated from the German of John Reinhold Forster,
I.U.D. and elucidated by a new and original map of the countries
situated about the North Pole* (London, 1786), tt. 117--147, gyda
dyfyniad ar t. 142n

Osterhamel, *Jürgen*, cyfieithwyd gan Robert Savage (Princeton, New
Jersey, 2018), tt. 228, 229, 238--9, 553 n. 116

Pennant, Thomas, *The View of India Extra Gangem, China and Japan*, gol.
gan David Pennant (London, 1800), tt. 111--12, 145--6, 175, 176--7, 179

Purchas, Samuel, *Hakluytus Posthumus or, Purchas his Pilgrimes:
Contayning a History of the World in Sea Voyages and Lande Travells by
Englishmen and Others* (1625; Cambridge, 2014)

Bergeron, Pierre de, *Voyages faits principalement en Asie, dans les
XII, XIII, XIV et XV siècles, par Benjamin de Tudèle, Jean Du
Plan-Carpin, M. Ascelin, Guillaume de Rubruquis, Marc-Paul vénitien,
Haiton, Jean de Mandeville et Ambroise Contarini, accompagnés de
l'histoire des Sarrazins et des Tartares et précédés d'une introduction
concernant les voyages et les nouvelles découvertes des principaux
voyageurs*, 2 gyf. (La Haye, 1735)

# Fernäo Pires de Andrade

## Column {data-width="650"}

### Map

```{r}
load('andrade_leaflet')
andrade_leaflet
```

## Column {data-width="350"}

### **Cyflwyniad**

Adroddodd Pennant sut, yn 1515, y penderfynodd Lopo Soares de Albergaria
(c.1460--c.1520), llywodraethwr Portiwgal yn India, anfon teithwyr i
archwilio Tsieina. Dewisodd y marsiandwr Ferdinand Pedro Andrada (Fernäo
Pires de Andrade; bu farw 1552) fel arweinydd, a gadawodd yr archwilwyr
Malacca yn ne Penrhyn Maleia ym mis Mehefin 1517, gan hwylio hyd Ynys
Tamanlabua, bedair lîg o dir mawr Tsieina. Yno, daeth y criw i lwybr
haid o fôrladron, ond gan na ddangosodd de Andrade unrhyw awydd i
ymladd, gadawsant iddo angori oddi ar arfordir Ynys Tama. Cydnabu
Pennant mai 'Osorio', sef Jerónimo Osório da Fonseca (1506--80), oedd
ffynhonnell ei wybodaeth ac fe'n harweinir gan ei gyfeiriad manwl (cyf.
II, t. 244) at gyfieithiad cymharol ddiweddar gan James Gibbs o waith yr
hanesydd hwnnw.

Cadarnheir darlun Pennant gan adroddiadau llawnach a mwy diweddar o
hanes de Andrade. Nodir iddo dreulio peth amser yn ninas Nanto (Nantou),
dair lîg o Canton (Guangzhou), yn y gobaith o gael hawl mynediad i'r
ddinas honno. Cyrhaeddodd y llynges Bortiwgeaidd Guangzhou tua diwedd
Medi 1517 ac, er i de Andrade ddigio'r trigolion drwy danio canonau i
ddathlu, wedi iddo ymesgusodi, fe'i derbyniwyd a rhoddwyd iddo hawl i
leoli llysgenhadaeth yno ar gost y Tsieineaid. At hyn, fe anfonodd y
llysgennad Thomas Pires (Tomé Pires; 1465?--1524 neu 1540) i Beijing am
sgyrsiau â'r llys ymerodrol yno, proses a gymerodd dair blynedd. Yn y
cyfamser, gwnaeth de Andrade ddefnydd o'i amser i gofnodi manylion
ynghylch dinas Guangzhou: ei hamddiffynfeydd, a nifer ei mynedfeydd a'i
thyrau gwarchod. Ar ôl clywed newyddion a achosai bryder iddo ynghylch
ei gydwladwyr ar Ynys Tama, gadawodd Guangzhou ddiwedd Medi 1518, gan
adael Pires yno i aros am ganlyniad y trafodaethau yn Beijing.
Dychwelodd de Andrade i Malacca ym mis Tachwedd yr un flwyddyn, gydag
argraff gadarnhaol o bosibiliadau masnachu yn Tsieina.

Y mae lleoliad yr ynys a nodir gan ddau enw gwahanol yn naratif Pennant
yn peri anhawster. Gellir cynnig o ystyried yr wybodaeth a roddir mai
Ynys Hainan, ddeuddeng milltir o arfordir Tsieina yw 'Tamanlabua'. Ar y
llaw arall, os yr un ynys yw 'Tama' a enwir yn ddiweddarach gan ei
chysylltu â mangre adeiladu tref Macau, nid yr un fyddai'r lleoliad. Y
mae anhawster Pennant i'w synhwyro yn ei ymdrech i gysylltu 'Tama' a
lleoliad a nodwyd gan yr Iseldirwr Johan Nieuhof, a'i enwi 'Heytamon'.

### **Other information**

Kammerer, Albert, 'La Découverte de la Chine par les Portugais au XVIème
Siècle et la Cartographie des Portulans', yn *T'oung Pao*, Ail Gyfres,
cyf. 39 (1944), I--IX, 1, 3--177, 179, 181--229, 231--60, yn enw.
14--19, ar <https://www.jstor.org/stable/4527270> [cyrchwyd 7 Ionawr
2023]

Osorio, Jerome, *The history of the Portuguese, during the reign of
Emmanuel: \... Written originally in Latin by Jerome Osorio, \... Now
first translated into English by James Gibbs*, 2 gyf. ([London,
1752]{.underline}), II, tt. 244--6

Pennant, Thomas, *The View of India Extra Gangem, China and Japan*, gol.
gan David Pennant (London, 1800), tt. 113--14

# Francis de Xavier

## Column {data-width="650"}

### Map

```{r}
load('xavier_leaflet')
xavier_leaflet
```

## Column {data-width="350"}

### **Cyflwyniad**

Eglurodd Pennant iddo gynnwys adroddiad ar waith Francis de Xavier
(1506--1552) ar ran ei urdd, y Jeswitiaid, yn ei gyfrol am India ac mai
dim ond yn gryno iawn y byddai'n sôn amdano yn ei adroddiad am Tsieina
o'r herwydd. Disgrifir mordaith Xavier o Goa i Japan a'i genhadaeth yno,
cyn ei ymgais i fynd i Tsieina i ymestyn cwmpas ei waith. Fe'i
rhwystrwyd, meddai Pennant, rhag y siom o gael ei wrthod gan y
Tsieineaid, a oedd yn hynod gyndyn o adael i unrhyw un gael mynediad i'w
teyrnas, gan i'w oes ddod i ben ar Ynys Sancian. Cafodd ei gladdu yno
ac, fel y gweddai i ŵr crefyddol, gwarchodwyd ei gorff yn ddi-nam yn ei
arch am hanner can mlynedd. Fe'i dygwyd i Goa bryd hynny i'w anrhydeddu.

Y mae'r hyn a ymddangosodd yn un o'r cyfrolau o 'Outlines of the Globe'
Pennant a gyhoeddwyd yn 1798, *The View of Hindoostan*, yn ailadrodd
llawer o'r wybodaeth hon ynghylch Xavier, gan flodeuo ychydig arni.
Clywn yno am enedigaeth Xavier yn y castell y cymerodd ei enw oddi
wrtho, castell Xavier ger droed mynyddoedd y Pyrénées, ac am ei
gyfeillgarwch ag Ignatius o Loyola (1491--1556) a sut yr aeth y ddau ati
i ffurfio Cymdeithas yr Iesu. Argymhellodd Loyola ef i lysgennad João
III o Bortiwgal (1502--57) fel gŵr addas i ymgymryd â chenhadu yn India,
a glaniodd yn Goa ar 7 Mai 1542, cyn mynd rhagddo i ennill troedigion yn
Goa ei hunan, Comerin (Penrhyn Comorin, India), Malacca, ynysoedd
Molucca (Maluku), a Japan. Wedi ei farwolaeth yn 1552, cadwyd ei gorff
mewn capel ysblennydd yn eglwys 'Bon Jesus', Goa, ei gofeb o farmor du o
Lisbon, â hanes ei fywyd wedi'i ysgythru'n gelfydd arni. Fe'i
canoneiddiwyd yn 1622, a nododd Pennant ei deitl arferedig, 'Apostol yr
India' ('Apostle of the Indies'). Ailadroddodd hefyd y chwedl ('legend')
ynghylch cyflwr di-fefl y corff pan ganfuwyd ef hanner canrif wedi
marwolaeth Xavier, gan nodi gyda pheth eironi, 'To disbelieve the
account would be highly penal, and a crime worthy of the notice of the
holy office'.

Ar ystyr arall, y mae adroddiad The View of Hindoostan yn fwy
arwyddocaol. Rhydd sylw i'r rhan a chwaraewyd gan Xavier o fewn
Cristnogaeth yn India, neu ymhlith Cristnogion Sant Tomas, fel y'u
gelwid. Gan ddyfynnu o gyfieithiad o waith yr esgob Portiwgeaidd
Jéronimo Osório (1506--80), rhoddodd Pennant adroddiad o gyflwr y
Cristnogion hyn: eu tlodi a chyflwr distadl eu heglwysi; eu defodau, a
sut yr ymdebygent neu y gwahaniaethent oddi wrth rai Catholigion Ewrop;
sut y cadwent eu testunau sanctaidd yn yr iaith Syrieg neu Galdëeg; a
sut y cyfrifent amser fel yn Ewrop, gan ychwanegu un diwrnod at y
calendr bob pedair blynedd. Erbyn troad y bymthegfed ganrif, yr oedd tua
dau gan mil ohonynt yn rhannau deheuol Malabar yn ne-orllewin India, ond
pan ddaeth Xavier i'w plith, canfu bod ei ddysgeidiaeth ef yn wrthun
iddynt. Ystyrient y pwyslais ar ddelwau fel eilunaddoliaeth, a
gwrthodent dderbyn goruchafiaeth y pab. Y mae asesiad Pennant o
genhadaeth Xavier yn bur ddamniol: gan ymateb i'r elyniaeth, fe
ymddengys, ni wnaeth unrhyw beth i ysgogi gwybodaeth o egwyddorion
Cristnogaeth ymhlith y bobl hyn, dim ond cynnig croesau iddynt i'w
haddoli a'u sicrhau y byddent yn sicr o fynediad i'r nefoedd. 'His
preaching was subservient to the political interests of his country,'
meddai Pennant, a gellir synhwyro condemniad yn ei ganmoliaeth o
alluoedd Xavier, â'u pwyslais ar bethau'r byd hwn ('In him appeared all
the powers which, in after times, gave to his order that vast importance
in the affairs of the universe').

### **Cyfeiriadau a darllen pellach:**

Osorio, Jerome, *The history of the Portuguese, during the reign of
Emmanuel: ... Written originally in Latin by Jerome Osorio, ... Now
first translated into English by James Gibbs*, 2 gyf. (London, 1752), I,
tt. 212--13

Pennant, Thomas, *The View of Hindoostan*, 2 gyf. (London, 1798), I, tt.
113--14, 164--7

idem, *The View of India Extra Gangem, China and Japan*, gol. gan David
Pennant (London, 1800), t. 95

# Matteo Ricci

## Column {data-width="650"}

### Map

```{r}
load('ricci_leaflet')
ricci_leaflet
```

## Column {data-width="350"}

### **Cyflwyniad**

Brodor o Macerata, Marche, ardal yn nwyrain canolbarth yr Eidal, oedd
Matteo Ricci (1552--1610). Yn dilyn ei genhadaeth i Tsieina o 1583
ymlaen, barnai Pennant ei fod yn haeddu'r teitl a roddwyd arno, sef
sylfaenydd a thad yr eglwys Tsieineaidd. Adroddodd sut y paratôdd Ricci,
ynghyd â Roger o Napoli (Michele Ruggieri; 1543--1607), a Francesco
Pasio (1554--1612) o Bologna, at yr ymweliad hwn drwy dreulio amser yn
meistrioli Tsieinëeg yn Goa, yn ardal Konkan yng ngorllewin India.
(Sylwer mai Macao oedd lleoliad y paratoadau hyn yn ôl adroddiadau mwy
diweddar.) Cyfeiria Pennant at Alessandro Valignano (1539--1606), uwch
swyddog y genhadaeth yn India ac, fel y dengys ysgrif o waith Yu Liu,
chwaraewyd rhan allweddol ganddo ef yn y cynllun i hyrwyddo'r genhadaeth
drwy annog y cenhadon i ymdrwytho yn y Fandarin. Fe'i dilynwyd gan
Michele Ruggieri gyda brwdfrydedd eithriadol yn erbyn pob rhwystr, cyn
cyrraedd Tsieina ac yn ystod cyfnod pum mlynedd a dreuliodd yng nghwmni
Ricci yn Zhaoqing, talaith Guangdong. Y mae naratif Pennant yn fuan yn
nodi ymadawiad Ruggieri a Pasio o Tsieina, ac yn hoelio'i sylw ar
gyfraniad mwy cydnabyddedig Ricci. Noda sut y llwyddodd y cennad o
Macerata i gael mynediad i lys yr Ymerawdwr Wanli (teyrnasai 1572--1620)
a pharhau â'r genhadaeth yn Tsieina ar ei ben ei hunan, gan sicrhau
troedigion drwy uno arferion Conffiwsaidd a Christnogol. Bedyddiodd
fandariniaid a phwysigion gan gynnwys dwy wraig weddw ariannog, Candida
ac Agatha, cyn ei farwolaeth yn Beijing yn 1610.

Daethai gwybodaeth am waith Ricci i sylw Ewrop drwy gyfrwng llyfrau o
ohebiaeth printiedig a llythyrau blynyddol a anfonai ef a chenhadon
eraill gartref, ac a gyhoeddid mewn canolfannau amlwg yn yr Eidal a thu
hwnt. Yn fwy allweddol byth, yn 1615, ymddangosodd dyddiadur Ricci
ynghylch y genhadaeth i Tsieina o'r wasg, wedi'i baratoi gan ei
gyd-Jeswit Nicolas Trigault (1577--1628). Nod Trigault yn *De Christiana
expeditione apud Sinas suscepta ab Societate Jesu* (*Ynghylch alltaith
Gristnogol Cymdeithas yr Iesu i blith y Tsieineaid*) oedd sicrhau
annibynniaeth y genhadaeth i Tsieina a'i hyfywedd ar gyfer y dyfodol, a
chreodd o gofnodion Ricci waith hagiograffaidd a ddarluniai lwyddiant y
Jeswitiaid i 'fachu' pobl Tsieina i gorlan Cristnogaeth. Diogelwyd enw
da Ricci a'r genhadaeth gan yr hanes a roddodd Trigault ynghylch ei
gladdu yn Beijing, 'highly respected' fel yr adroddodd Pennant, â'r
ymerawdwr yn cael ei berswadio i ganiatâu'r anrhydedd honno (pur unigryw
i dramorwr) wedi iddo sylwi ar glociau'r Jeswitiaid -- dyfeisiadau
newydd a syfrdanol yng ngolwg y Tsieineaid.

### **Cyfeiriad a darllen pellach:**

Harris, George L., 'The Mission of Matteo Ricci, S.J.: A Case Study of
an Effort at Guided Culture Change in China in the Sixteenth Century',
*Monumenta Serica*, cyf. 25 (1966), 1--168

Hsia, Florence C., *Sojourners in a Strange Land: Jesuits and their
Scientific Missions in Late Imperial China* (Chicago, 2009), tt. 21--9

Pennant, Thomas, *The View of India Extra Gangem, China and Japan*, gol.
gan David Pennant (London, 1800), tt. 96--7

Yu Liu, 'The True Pioneer of the Jesuit China Mission: Michele
Ruggieri', *History of Religions*, cyf. 50, rhif 4, 362--83

# Johan Nieuhof  

## Column {data-width="650"}

### Map  

```{r}
load('nieuhof_leaflet')
nieuhof_leaflet
```

## Column {data-width="350"}  

### **Cyflwyniad**  

Adroddodd Pennant gyda chryn fanylder lwybr taith Johan Nieuhof, fel
rhan o lysgenhadaeth o'r Iseldiroedd i Tsieina rhwng 1655 ac 1657.
Dilynodd gynnwrf y daith o'i dechreuad, pan ffarweliwyd â'r llysgenhadon
yn frwd gan drigolion Canton (Guangzhou), a gyrru swyddogion o'u blaenau
i sicrhau eu derbyniad ar bob cam o'r daith nes iddynt gyrraedd Peking
(Beijing). Yr oedd y croeso yno yr un mor dwymgalon, ond er gwaethaf y
parch ymddangosiadol, meddai Pennant, fe'u gyrrwyd ymaith ar eu taith
heb wireddu eu hamcanion. Gan ddefnyddio darluniau a gyhoeddwyd o daith
Nieuhof, rhoddodd Pennant ddarlun llawn o adeiladau rhyfeddol,
nodweddion naturiol syfrdanol, effeithiau rhyfel a choncwest,
creaduriaid byd natur, a phobloedd amrywiol Tsieina, oll fel y'u
portreadwyd gan yr Iseldirwr a gyda'i agweddau ef ei hun yn ymwthio i'w
ddadansoddiadau (gw. ysgrif, 'Lôn sidan o syniadau sydd yn gweu / (heb
chwys na swigod traed i flino'i hynt)': Thomas Pennant yn Tsieina',
adran (vi) Johan Nieuhof a'r daith o Guangzhou (Canton) i Beijing).

Cyfeiriodd Pennant at gyfieithiad Lladin gan yr hanesydd a'r daearyddwr
Georgius Hornius (Georg Horn; 1620--70) o daith Nieuhof, *Het
gezantschap der Neêrlandtsche Oost-Indische Compagnie, aan den grooten
Tartarischen Cham, den tegenwoordige keizer van China* (1665), ond yr
oedd cyfieithiadau Saesneg John Ogilby (1600--76), a argraffwyd yn 1669
ac 1673, hefyd ar gael iddo. Ymddengys iddo ddibynnu cryn dipyn ar waith
y Sais wrth lunio fersiwn wreiddiol ei adroddiad ar Tsieina, y fersiwn
ddarluniedig a gedwir yn awr fel rhan o 'Outlines of the Globe' Pennant
yn yr Amgueddfa Forwrol Genedlaethol (gw. ymhellach Atodiad Delweddau).
Y mae canfod lleoliadau daearyddol yr enwau a ddefnyddiwyd gan Nieuhof
a'i argraffwyr diweddarach yn her sylweddol wrth fapio'r daith hon. Bu
cyfrol Friederike Ulrichs ynghylch taith Nieuhof yn gymorth mewn mannau
i ganfod enwau cyfredol. Yr oedd modd hefyd fapio'r lleoliadau a
ddisgrifiwyd gan Pennant yn erbyn map hanesyddol o'r daith, a map felly,
o waith yr argraffwr a'r cyhoeddwr o Leiden yn yr Iseldiroedd, Pieter
van der Aa (1659--1733), yw sail yr hyn a gyflwynir yma. Ffrangeg yw
teitl y map hwn, a cheir rhai enwau yn yr iaith honno arno. Y mae nifer
o gyfatebiaethau â'r hyn a gyflwynodd Pennant, serch hynny, a nodwyd y
rhain, ynghyd â lleoliadau daearyddol modern pan oedd hynny'n bosibl.

### **Cyfeiriad a darllen pellach:**

Vander Aa, Pierre, *Carte exacte de toutes les provinces, villes,
bourgs, villages et rivieeres du vaste et puissant empire de la Chine,
faite par les ambassadeurs hollandois dans leur voyage de Batavia à
Peking. dressee par Jean Nieuhof* (Leiden, 1728), ar
<https://www.davidrumsey.com/luna/servlet/s/w5ex3f>

Dienw, Pieter van der Aa, ar
<https://www.britishmuseum.org/collection/term/BIOG178415> [cyrchwyd 4
Ionawr 2023]

Nieuhoff, John [sic], *An Embassy from the East-India Company of the
United Provinces, to the Grand Tartar Cham Emperor of China*,
cyfieithwyd gan John Ogilby, 2il arg. (London, 1673)

Pennant, Thomas, 'China and Japan', yn yr Amgueddfa Forwrol
Genedlaethol, P/16/17

idem, *The View of India Extra Gangem, China and Japan*, gol. gan David
Pennant (London, 1800)

Ulrichs, Friederike, *Johan Nieuhofs Blick auf China (1655--1657) Die
Kupferstiche in seinem Chinabuch und ihre Wirkung auf den Verleger Jacob
van Meurs* (Wiesbaden, 2003)

# Taith arfordirol Pennant

## Column {data-width="650"}

### Map

```{r}
load('pennant_coastal_leaflet')
pennant_coastal_leaflet
```

## Column {data-width="350"}

### **Cyflwyniad**

Wedi dilyn taith fewndirol Johan Nieuhof, dychwelodd Pennant i Guangzhou
(Canton) er mwyn teithio ar hyd yr arfordir o'r de i'r gogledd ('[to]
pursue the topography of the coasts'), nod cwbl hanfodol yng nghyswllt y
cyfanwaith y deilliai'r adroddiad o Tsieina ohono, 'Outlines of the
Globe'. Nododd yn yr achos hwn mor gyfyngedig oedd gwybodaeth y
Gorllewin o'r traethau a'r harbyrau hyn. Ychydig iawn a allai ei ddweud
am ystod rhwng dwy a thair mil o'r arfordir, meddai, ond ei fod yn
ymddangos yn arw ac yn llawn baeau, porthladdoedd, a morgeinciau ('bays,
harbors, and creeks').

Y mae'r adroddiad sy'n dilyn yn rhoi sylw i nodweddion daearyddol
amrywiol, yn daleithiau, ynysoedd, afonydd, llynnoedd, a dinasoedd.
Blasir cyd-destun Ewropeaidd cyswllt Pennant â'r lleoliadau hyn drwy
gyfrwng yr enwau: dewiswyd enwau disgrifiadol Ewropeaidd ar Ynysoedd
Ladrone; craig dâl wen 'Piedra Biancas'; a'r ynysoedd a enwir 'Asses
ears', er enghraifft. Ar y cyfan, serch hynny, ymgeisiadau i gynrychioli
seiniau arwyddnodau logograffig Tsieinëeg ar ffurf llythrennau Rhufeinig
a welir yn yr enwau a ddefnyddir. Y gyntaf o ddwy system o Rufeinio'r
iaith a ddaeth i fri yn ystod yr ugeinfed ganrif oedd system Wade-Giles,
a grëwyd gan y llysgennad Prydeinig i Tsieina Thomas Francis Wade
(1818--1895) a'i datblygu gan y sinolegydd Herbert Allen Giles
(1845--1935). Mewn geiriadur Tseinëeg--Saesneg a gyhoeddodd Giles yn
1892 gwnaed camau breision er sefydlu ei system trawslythrennu ef a Wade
fel safon ar gyfer Rhufeinio arwyddnodau Tseinëeg, gyda diwygiadau
pellach yn 1912 gan Giles a'i fab Lionel (1875--1958). Yn ystod ail
ddegawd yr ugeinfed ganrif, bu trafodaethau a datblygiadau hefyd
ynghylch Rhufeinio enwau lleoedd, pan safonwyd enwau taleithiau,
dinasoedd, a threfi ac, yn 1919 enwau mynyddoedd ac afonydd yn ogystal
yn yr Atlas Post Tsieineaidd a gyhoeddwyd yn 1919. Safodd system
Wade-Giles ei thir fel yr un safonol mewn llyfrau am Tsieina a
gyhoeddwyd cyn 1979, pan gymerwyd ei lle i raddau helaeth gan Pinyin,
system yn deillio o'r 1950au a fabwysiadwyd gan lywodraeth Tsieina yn
1958. Yn rhagflaenu'r ddwy system hon, fodd bynnag, yr oedd systemau
lluosog o drawslythrennu. Nid yw o fewn cwmpas y gwaith presennol i
olrhain seiliau'r systemau a ddefnyddiodd Pennant, ond gellir nodi
cymhlethdod ac anhawster y gwaith o bennu pa leoliad a olygir oddi wrth
enwau yn ei systemau Rhufeinio cynnar ef o'u cymharu ag enwau lleoedd
mewn Pinyin cyfredol.

Fel yn achos y teithiau eraill, ceir crynodebau o'r wybodaeth a
ddarparodd Pennant ynghylch daearyddiaeth y lleoliadau (yn daleithiau,
ynysoedd, llynnoedd ac afonydd, a dinasoedd a threfi) ac agweddau eraill
ar ei ymdriniaeth â hwy o glicio ar yr enwau ar y map o'r daith hon.

### **Cyfeiriadau a darllen pellach**

A. R. H., 'The Romanization of Chinese Place-Names', *The Geographical
Journal*, cyf. 102, rhif 2 (1943), 67--71, ar
<https://www.jstor.org/stable/1790134> [cyrchwyd 22 Rhagfyr 2022]

Cunningham, James, 'Part of two letters to the publisher from Mr James
Cunningham, F. R. S. and Physician to the English at Chusan in China,
giving an account of his voyage thither, of the Island of Chusan, of the
several sorts of tea, of the fishing, agriculture of the Chinese, &c.
with several observations not hitherto taken notice of', yn
*Philosophical Transactions of the Royal Society of London*, cyf. 23,
rhif 280, ar <https://doi.org/10.1098/rstl.1702.0023> [cyrchwyd 22
Rhagfyr 2022]

de Ven, Hans J. van, 'Wade, Sir Thomas Francis (1818--1895), yn *ODNB*,
ar <https://doi.org/10.1093/ref:odnb/28382> [cyrchwyd 20 Rhagfyr 2022]

Dienw, 'Chinese Romanization Converter', ar
<http://www.mandarintools.com/pyconverter.html> [cyrchwyd 21 Rhagfyr
2022]

Dienw, 'Wade-Giles', yn *New World Encyclopedia*, ar
<https://www.newworldencyclopedia.org/entry/Wade-Giles#cite_note-2>
[cyrchwyd 20 Rhagfyr 2022]

Du Halde, Jean-Baptiste, *A description of the empire of China and
Chinese-Tartary: together with the kingdoms of Korea, and Tibet*, 2 gyf.
(London, 1738--41)

Hamilton, Alexander, *A new Account of the East Indies* (Edinburgh,
1727)

Pennant, Thomas, *The View of India Extra Gangem, China and Japan*, gol.
gan David Pennant (London, 1800)

Ryan, Janette, 'Giles, Herbert Allen (1845--1935), yn *ODNB*, ar
<https://doi.org/10.1093/ref:odnb/33401> [cyrchwyd 20 Rhagfyr 2022]

Staunton, George, *An Authentic Account of an Embassy from the King of
Great Britain to the Emperor of China* (London, 1797)

------------------------------------------------------------------------

# Gwybodaeth bellach

## Gwybodaeth bellach {.special-intro}

<font size="4"> ***Methodoleg*** </font> <font size="3">\
Y man cychwyn yn y broses o lunio'r mapiau rhyngweithiol niferus a welir
yn yr adnodd hwn oedd sganio testun cyhoeddedig taith Pennant, The View
of India Extra Gangem, China and Japan, gol. gan David Pennant (London,
1800). Proseswyd y sganiau hyn ymlaen llaw i'w gwneud yn addas ar gyfer
technoleg Adnabod Arwyddnodau Gweledol (Optical Character Recognition;
OCR). Rhannwyd sganiau dwy dudalen yn dudalennau unigol; troswyd y
delweddau i ystod o arlliwiau llwyd (greyscale), gan roi cyferbyniad
dyfnach o ran lliw; diddymwyd ymylon ac ychwanegolion yn awtomatig gan
ddefnyddio meddalwedd ImageMagick; a throswyd y sganiau yn destun
darllenadwy i beiriannau gan ddefnyddio llyfrgell OCR Tesseract, adnodd
ffynhonnell-agored. Yn dilyn hyn, cywirwyd â llaw wallau yn y ffeiliau
testun plaen a ddeilliai o'r broses OCR. Llwythwyd yr holl dudalennau,
cyfanswm o 119, i raglen anodi semantig Recogito, ar
<https://recogito.pelagios.org/>, gan weithio ar anodi enwau pobl,
lleoedd, a digwyddiadau drwy'r testun yn ei gyfanrwydd. Y prif ffocws
oedd enwau lleoedd, a defnyddiwyd geiriadur daearyddol geonames,
<https://www.geonames.org/>, sy'n darparu geogyfeiriadau digidol, ar
gyfer yr enwau hyn, boed yn wledydd, taleithiau, dinasoedd, neu
nodweddion naturiol.

Ar gyfer y cam nesaf defnyddiwyd 'taflen' ('leaflet') llyfrgell
javascript, <https://leafletjs.com/>. Darparwyd haenau data ychwanegol
o'r anodiadau yn Recogito gan arfer yr iaith raglennu R, yn enwedig y
pecyn 'sf'. Crëwyd teils map rhastr ag Open Street Map, set ddata agored
o ddata daearyddol ac enwau lleoedd modern. Open Street Map sydd hefyd
yn cynnal y teils hyn. Am restr o gyfranwyr gweler yma:
<https://www.openstreetmap.org/copyright>. Adeiladwyd y dudalen we ei
hun gan ddefnyddio iaith farcio R (R markdown), gyda gosodiadau o'r
pecyn 'fflecsfwrdd' (flexdashboard). Gellir gweld côd ffynhonnell y
dudalen we a'r wybodaeth ynghylch paratoi'r data yma:
<https://github.com/yann-ryan/pennant-china>

Uwch ben y teils rhastr a ddarperir drwy OpenStreetmap, cyfunwyd haenau
ar gyfer cyfeiriadau perthnasol at wledydd a thaleithiau gan
ddefnyddio'r ffeiliau siapiau map sydd ar gael drwy'r gronfa ddata
ffynhonnell-agored, Natural Earth, <https://www.naturalearthdata.com/>.
Darperir yma enwau lleoedd ym mhrif iaith (neu ieithoedd) y lleoliadau,
a dangosir ffiniau modern ar gyfer gwledydd a thaleithiau.

Ar gyfer un o'r teithiau, defnyddiwyd proses ychydig yn wahanol. Mapiwyd
taith Johan Nieuhof gan Pieter van der Aa yn 1728, a'r map hanesyddol
hwn yw'r sail y tro hwn. Defnyddiwyd map o gasgliad mapiau David Rumsey
(David Rumsey Map Collection), ar <https://www.davidrumsey.com/>.
Mewnforiwyd ef i raglen MapTiler, ar <https://www.maptiler.com/>, gan ei
farcio â lleoliadau a enwir gan Pennant ynghyd â nodiadau perthnasol o
Recogito. Nid oedd data daearyddol manwl ar gael ar gyfer pob un o'r
lleoliadau a enwir, ac y mae rhai o'r cyfatebiaethau rhwng y map ac
adroddiad Pennant yn ansicr. Defnyddiwyd cynllun lliwiau i wahaniaethu
rhwng cyfatebiaethau sicr (glas tywyll) ac ansicr (glas golau). </font>

<font size="4">

***Canllaw i'r defnyddiwr***\
</font> <font size="3"> Yn yr adnodd hwn, gwelir map llawn o'r byd,
wedi'i anodi â lleoliadau (gwledydd, taleithiau, afonydd, trefi a
dinasoedd) a enwir yn adroddiad Thomas Pennant ynghylch Tsieina o'i
'Outlines of the Globe' (y fersiwn printiedig, The View of India Extra
Gangem, China and Japan, gol. gan David Pennant (London, 1800)). O
hofran â'r llygoden uwchben y pwyntiau a farciwyd, gwelir eu henwau
modern yn y Gymraeg. O glicio arnynt, ceir enw safonol modern (yn
Gymraeg, os oes un); enw yn y testun; a rhif(au) tudalen yn Pennant, *The
View of India Extra Gangem, China and Japan*.

Ymhellach, rhoddir sylw manwl i chwech o deithiau penodol: teithiau
Marco Polo, Fernão Pires de Andrade, Francis de Xavier, Matteo Ricci, a
Johan Nieuhof, ynghyd â thaith ddychmygol Pennant ar hyd arfordir
Tsieina. Enwir y teithiau yn eu trefn gronolegol ar hyd y bar llorweddol
ar frig y dudalen a gellir eu gweld nhw, yn ogystal â'r map cyflawn,
drwy glicio ar yr enwau hyn. O gael mynediad i'r mapiau unigol, closir
at diriogaeth ddaearyddol benodol y daith dan sylw a gall y defnyddiwr
glicio ar y pwyntiau sy'n dynodi'r lleoliadau i gael enw modern y
lleoliad, yr enw a welir yn nhestun Pennant, gwybodaeth neilltuol (yn
cyfeirio at adroddiad Pennant ac yn nodi ffactorau eraill o bwys o ran
pennu'r lleoliad), a rhif(au) tudalen y cyfeiriad yn Pennant, *The View
of India Extra Gangem, China and Japan*. Yn achos taith Johan Nieuhof, yr enw yn nhestun Pennant sy'n ymddangos wrth hofran uwchben y pwyntiau a farciwyd, ac o glicio gwelir enw'r lleoliad modern (neu 'Ddim ar gael' os nad oedd yn bosibl ei bennu); enw'r lleoliad yn y testun, drachefn; gwybodaeth bellach; a rhif(au) tudalen yn Pennant, *The View of India Extra Gangem, China and Japan*. At hyn, ceir cyflwyniad i'r map
cyflawn ac i bob taith unigol mewn blwch ar ochr dde'r sgrin, â blwch
islaw yn rhestru cyfeiriadau ac awgrymiadau ar gyfer darllen pellach.

</font> <font size="4">

***Cynllun lliwiau***\
</font> <font size="3"> Defnyddiwyd lliwiau i farcio'r lleoliadau fel a
ganlyn:

***Map cyffredinol:***  

-   *Gwledydd a thaleithiau:* siapiau oren /melyn

-   *Lleoliadau eraill:* Pwyntiau glas tywyll: lleoliadau a enwir gan
    Pennant. Pwyntiau glas golau: lleoliadau sydd yn rhan o un o'r chwe
    thaith neilltuol

***Mapiau teithiau neilltuol:***  

-   *Pwyntiau glas tywyll:* lleoliadau ar y daith benodol a archwilir
    gan y defnyddiwr  
    
-   *Siapiau melyn:* taleithiau a enwir ar y daith benodol a archwilir gan y defnyddiwr

***Map Johan Nieuhof:***

-   Pwyntiau glas tywyll: lleoliadau sicr. Pwyntiau glas golau:
    lleoliadau ansicr     
    
    
Ar hyd y bar llorweddol ar frig y sgrin, cynhwysir yn ogystal gyflwyniad sy'n gosod y map yng nghyd-destun gyrfa a gwaith Pennant (**Cyflwyniad**); a'r dudalen bresennol (**Gwybodaeth bellach**).

</font>

------------------------------------------------------------------------



<font size="4">

***Cydnabyddiaeth*** </font> <font size="3"> Casglwyd y data ar gyfer y
wybodaeth yn y map hwn o gyfrol Pennant, *The View of India Extra Gangem,
China and Japan*, a lluniwyd y nodiadau gan Ffion Mair Jones. Lluniwyd y map rhyngweithiol yn unol â'r disgrifiad uchod o dan 'Methodoleg' gan Yann Ciarán
Ryan.

</font>
