---
title: "Mapio Pennant yn Tsieina"
output: 
  flexdashboard::flex_dashboard:
    orientation: columns
    vertical_layout: fill
    theme: 
      version: 4
      bootswatch: litera
editor_options: 
  markdown: 
    wrap: 72
---

# Map cyflawn

```{r setup, include=FALSE}
library(flexdashboard)
library(leaflet)
```

## Column {data-width="650"}

### Map

```{r}
load('l')
l
```

## Column {data-width="350"}

### **Cyflwyniad**

We could add information on the journeys here for example.

```{r}

```

### Methodoleg

Y man cychwyn yn y broses o lunio'r mapiau niferus a welir yn yr adnodd
hwn -- o'r map cyflawn o'r byd hyd at fapiau siwrneiau teithwyr unigol
o'r Oesoedd Canol hyd at ddyddiau Pennant -- oedd sganio testun
cyhoeddedig taith Pennant, The View of India Extra Gangem, China and
Japan, gol. gan David Pennant (London, 1800). Defnyddiwyd technoleg
Adnabod arwyddnodau gweledol (OCR; Optical character recognition) i
gywiro gwallau a ddeilliai o'r sganiadau, a rhannu'r testun fesul
tudalen unigol. Llwythwyd yr holl dudalennau, cyfanswm o 119, i raglen
anodi semantig Recogito, ar <https://recogito.pelagios.org/>, gan
weithio ar anodi enwau pobl, lleoedd, a digwyddiadau drwy'r testun yn ei
gyfanrwydd. Y prif ffocws oedd enwau lleoedd, a defnyddiwyd geiriadur
daearyddol geonames, sy'n darparu geogyfeiriadau digidol ar gyfer enwau
lleoedd, boed yn wledydd, taleithiau, dinasoedd, neu nodweddion
naturiol. Y geogyfeiriadau hyn oedd y sail i'r map cyflawn.

Ymhellach, aed ati i roi sylw manwl i chwech o deithiau penodol a
drafodir yn nhestun Pennant. Gan gychwyn ag un o'r ymweliadau cynharaf
o'r Gorllewin i Tsieina, taith Marco Polo, a pharhau drwy'r unfed ganrif
ar bymtheg a'r ail ganrif ar bymtheg, gyda theithiau Fernão Pires de
Andrade, Francis de Xavier, Matteo Ricci, a Johan Nieuhof, daethpwyd i
ben gyda thaith ddychmygol Pennant ei hun ar hyd arfordir Tsieina. Enwyd
y teithiau yn eu trefn gronolegol ar hyd y bar llorweddol ar frig y
dudalen a gellir cael mynediad iddynt hwy, yn ogystal â map cyflawn,
sy'n nodi'r holl leoliadau a grybwyllir yn nhestun Pennant, drwy glicio
ar yr enwau hyn. O gael mynediad i'r mapiau unigol, gellir hofran y
llygoden uwch ben enwau lleoedd, a chlicio arnynt i gael enw modern y
lleoliad a'r enw a welir yn nhestun Pennant. Yn achos y teithiau
arbenigol (siwrneiau'r teithwyr), cyflwynir i'r defnyddiwr yn ogystal
wybodaeth bellach, yn cyfeirio at destun Pennant ac yn nodi ffactorau
eraill o bwys o ran pennu'r lleoliad. Tynnwyd y nodiadau ym mhob achos
o'r deunydd a gofnodwyd ar gyfer y lleoliadau unigol ar Recogito. At
hyn, ceir cyflwyniad i'r map cyflawn ac i bob taith unigol mewn blwch ar
ochr dde'r sgin, gyda blwch islaw yn rhestru cyfeiriadau ac awgrymiadau
ar gyfer darllen pellach.

Y mae'n bosibl closio at ardaloedd penodol ar y map â'r llygoden
('zoom'). X yw ffynhonnell y map a ddefnyddir ar gyfer pob rhan o'r
gwaith, ac eithrio taith Johan Nieuhof, lle y defnyddiwyd map
hanesyddol, gan nodi lleoliadau a enwir gan Pennant sydd hefyd i'w gweld
ar hwn. I lunio'r adnodd arbenigol hwn, defnyddiwyd map o gasgliad
mapiau David Rumsey (David Rumsey Map Collection), ar
<https://www.davidrumsey.com/>. Gw. Johan Nieuhof: Cyfeiriadau a darllen
pellach am gyfeiriad penodol at y map dan sylw. Mewnforiwyd ef i raglen
MapTiler, ar <https://www.maptiler.com/>, lle y gellid ei anodi â
chyfeiriadau penodol at nodiadau manwl ar y lleoliadau yn Recogito. O
hofran a chlicio uwch yr enwau a farciwyd ar y map, gellir gweld yr enw
yn nhestun Pennant, sydd yn cyfateb yn bur agos i enwau'r map
hanesyddol, ynghyd â gwybodaeth bellach yn trafod unrhyw anawsterau ac
yn cyd-destuoli'r wybodaeth.

# Marco Polo

## Column {data-width="650"}

### Map

```{r}
load('polo_leaflet')
polo_leaflet
```

## Column {data-width="350"}

### **Cyflwyniad**

Yr oedd Marco Polo (1254--1324), mab i farsiandwr o Fenis, ymhlith y
teithwyr Ewropeaidd cynharaf i Tsieina, a'i adroddiad o'i daith yn sicr
yn arloesol. Pan oedd Marco'n dal yn ei fabandod, teithiasai ei dad
Niccolò a'i ewythr Maffeo o dan amgylchiadau cythryblus drwy
diriogaethau Mongol cyn belled â lleoliad a ddisgrifiasant fel 'pen
draw'r byd'. Yno, daethant i gysylltiad ag arweinydd y Mongoliaid, Khan
Khubilai mewn dinas a elwid gan Khubilai yn 'Daidu', sef Beijing yn
ddiweddarach. Anfonwyd hwy gan Khubilai gyda negeseuon i'r Pâb Clement
IV, ond wedi clywed yn ystod eu siwrnai adref am ei farwolaeth,
dychwelodd y ddau i Fenis yn 1269. Oherwydd eu hawydd i feithrin
perthynas fasnachol â Khubilai, penderfynodd y brodyr fentro drachefn am
Tsieina yn 1271, ac ymunwyd â hwy gan Marco, a oedd yn ddwy ar bymtheng
mlwydd oed erbyn hynny. Ailafaelwyd yn y berthynas â Khubilai, â Marco
yn arbennig yn dod yn ffefryn ganddo. Fe'i hanfonwyd ar deithiau pell,
gyda'r disgwyliad y byddai'n adrodd ei hanes gerbron Khubilai. Credir
iddo deithio o Beiing cyn belled â Burma i'r de-orllewin; Quanzhou yn
nhalaith Fujian i'r de; ac ar fordaith i dde-ddwyrain Asia.

Bu dadlau ffyrnig ymhlith haneswyr ynghylch awduraeth amryfal fersiynau
llawysgrif o hanes taith Marco. Bellach credir bod llais gŵr a adwaenid
fel Rustichello o Pisa, awdur rhamantau a gyfarfu Marco yng ngharchar
Genoa wedi ei ddychweliad i'r Eidal, yn ddylanwadol yn y fersiwn
wreiddiol. Cyfieithwyd y gwaith i bron bob iaith a thafodiaith
Ewropeaidd, â sylwebwyr Jeswitaidd megis Martino Martini (1654),
Athanasius Kircher (1667) a Jean-Baptiste Du Halde (1735) yn cadarnhau
geirwiredd nifer o honiadau Marco. Ym Mhrydain, daeth i sylw drwy
gasgliad o destunau teithio a gyweiniwyd gan yr Albanwr John Pinkerton
(1808--14); a sicrhaodd cyfieithiad y dwyreinydd William Marsden (1818),
gyda'i nodiadau trylwyr i gyd-destunoli'r gwreiddiol, bod gwaith Marco
erbyn dechrau'r bedwaredd ganrif ar bymtheg yn cael ei ystyried yn
glasur. Yr oedd y sylw hwn yn ôl-ddyddio cyfnod Pennant, serch hynny, a
gwyddom mai drwy gyfieithiad i'r Ffrangeg gan Pierre de Bergeron (1735),
gwaith y clerigwr Samuel Purchas (yn seiliedig ar bapurau anghyhoeddedig
Richard Hakluyt) ac, yn fwyaf arbennig, waith ei gydnabod Johann
Reinhold Forster y byddai ef wedi darllen gwaith Marco. Ceir adleisio
geiriol amlwg iawn yn adroddiad Pennant o fersiwn Forster o deithiau
Marco Polo.

Cyfeiriodd Pennant at ddechreuadau anturiaethau Niccolò a Maffeo yn
Constantinople a hefyd at wybodaeth a adroddwyd gan Marco ynghylch ei
deithiau ef. Pytiog yw'r wybodaeth a ddefnyddiodd, fodd bynnag, ac ni
ellir tynnu ohoni ddarlun crwn o'r un o'r teithiau. I raddau, codai'r
diffyg hwn -- os diffyg -- o natur adroddiadau Marco Polo ei hunan. Diau
y byddai Pennant wedi cytuno â Forster, a nododd: 'It appears that Marco
Polo does not point out the situations of his places in their proper
order, but goes from one to another, just as his fancy leads him, though
perhaps they do not lie immediately contiguous'. Un o enghreifftiau
digyswllt Pennant o leoliad a nodwyd yn nheithiau Marco yw'r ddinas a
alwodd yr Eidalwr wrth yr enw Tien-sing-foo. Fel mewn enghraifft
flaenorol, defnyddiodd Pennant dybiaethau yr Iseldirwr Johan Nieuhof
wrth drafod y ddinas, gan ei chysylltu y tro hwn â 'Quinsay' yr Eidalwr.
Awgrymir yng ngolygiad diweddar Nigel Cliff o deithiau Marco Polo mai
Hangzhou yn nhalaith Zhejiang, sef cyn-brifddinas brenhinlin y Song
Deheuol (1127--1279) oedd 'Quinsay', neu Xingzai ('Quinsai', 'Kinsay' yn
ôl Marco).

Caiff taith ogleddol a wnaed gan Marco Polo sylw ychydig manylach gan
Pennant. Rhydd ddarlun o gwmpas daearyddol eangderau anial a hawlid gan
y Tseineaid, yn ymestyn o ffiniau India, heibio godrau Tibet, a chyn
belled â thalaith Shaanxi. Nododd rai o brofiadau Marco Polo yn yr
anialwch hwn -- sut y'i harweiniwyd dros gyfnod o ddeuddeng niwrnod dros
wastatir Pamer (Pamir), er enghraifft -- a defnyddiodd ei dystiolaeth
hefyd i drafod dinasoedd hynafol megis Hierkin (Shache; 'Carcham' i
Marco) a droediwyd gan deithwyr a masnachwyr yr Oesoedd Canol ac a oedd
yn hysbys o dan enwau eraill eto i'r mathemategwr a'r daearyddwr Ptolemy
(c.100--c.170 OC). Adroddodd Marco mai Moslemiaid ac ychydig Nestoriaid
(sef sect a darddai o Syria ac Asia Leiaf, neu Dwrci heddiw) oedd
trigolion yr Hierkin hynafol yn nheyrnas Tanguth, sy'n cyfateb i ddinas
Shache heddiw. Yn yr un ardal yr oedd dinas Lop, wedi'i lleoli mewn
anialwch o'r un enw, meddai Pennant. Adroddodd bod Marco Polo fel petai
wedi teithio drwy'r lleoliad anghyfannedd hwn yn y rhan fwyaf peryglus,
gan groesi tywod ansefydlog neu fynyddyddoedd gerwin, lle nad oedd
anifeiliaid nac adar na phrin unrhyw ddŵr i'w ganfod. Yr oedd croeso
trigolion Camul (Hami) gerllaw yn werthfawr iawn i deithwyr: mynnent
letya'r dieithriaid yn eu cartrefi, meddai Marco, a bu peth anghytuno
pan gyfarwyddwyd hwy gan un o'u harweinwyr i adeiladu tafarndai yn
hytrach na chynnig eu cymwynasgarwch fel hyn.

### **Cyfeiriadau a darllen pellach**

Cliff, Nigel, 'Introduction', yn *Marco Polo: The Travels*, cyfieithwyd
gan Nigel Cliff (Penguin, 2015), tt. xi--xlii, yn enw. xiii, xv, xxvi

Forster, Johann Reinhold, *History of the voyages and discoveries made
in the north*. Translated from the German of John Reinhold Forster,
I.U.D. and elucidated by a new and original map of the countries
situated about the North Pole (London, 1786), tt. 117--147, gyda
dyfyniad ar t. 142n

Osterhamel, *Jürgen*, cyfieithwyd gan Robert Savage (Princeton, New
Jersey, 2018), tt. 228, 229, 238--9, 553 n. 116

Pennant, Thomas, *The View of India Extra Gangem, China and Japan*, gol.
gan David Pennant (London, 1800), tt. 111--12, 145--6, 175, 176--7, 179

Purchas, Samuel, *Hakluytus Posthumus or, Purchas his Pilgrimes:
Contayning a History of the World in Sea Voyages and Lande Travells by
Englishmen and Others* (1625; Cambridge, 2014)

Bergeron, Pierre de, *Voyages faits principalement en Asie*, dans les
XII, XIII, XIV et XV siècles, par Benjamin de Tudèle, Jean Du
Plan-Carpin, M. Ascelin, Guillaume de Rubruquis, Marc-Paul vénitien,
Haiton, Jean de Mandeville et Ambroise Contarini, accompagnés de
l'histoire des Sarrazins et des Tartares et précédés d'une introduction
concernant les voyages et les nouvelles découvertes des principaux
voyageurs, 2 gyf. (La Haye, 1735)

# Fernäo Pires de Andrade

## Column {data-width="650"}

### Map

```{r}
load('andrade_leaflet')
andrade_leaflet
```

## Column {data-width="350"}

### **Cyflwyniad**

Adroddodd Pennant sut, yn 1515, y penderfynodd Lopo Soares de Albergaria
(c.1460--c.1520), llywodraethwr Portiwgal yn India, anfon teithwyr i
archwilio Tsieina. Dewisodd y marsiandwr Ferdinand Pedro Andrada (Fernäo
Pires de Andrade; bu farw 1552) fel arweinydd, a gadawodd yr archwilwyr
Malacca yn ne Penrhyn Maleia ym mis Mehefin 1517, gan hwylio hyd Ynys
Tamanlabua, bedair lîg o dir mawr Tsieina. Yno, daeth y criw i lwybr
haid o fôrladron, ond gan na ddangosodd de Andrade unrhyw awydd i
ymladd, gadawsant iddo angori oddi ar arfordir Ynys Tama. Cydnabu
Pennant mai 'Osorio', sef Jerónimo Osório da Fonseca (1506--80), oedd
ffynhonnell ei wybodaeth ac fe'n harweinir gan ei gyfeiriad manwl (cyf.
II, t. 244) at gyfieithiad cymharol ddiweddar gan James Gibbs o waith yr
hanesydd hwnnw.

Cadarnheir darlun Pennant gan adroddiadau llawnach a mwy diweddar o
hanes de Andrade. Nodir iddo dreulio peth amser yn ninas Nanto (Nantou),
dair lîg o Canton (Guangzhou), yn y gobaith o gael hawl mynediad i'r
ddinas honno. Cyrhaeddodd y llynges Bortiwgeaidd Guangzhou tua diwedd
Medi 1517 ac, er i de Andrade ddigio'r trigolion drwy danio canonau i
ddathlu, wedi iddo ymesgusodi, fe'i derbyniwyd a rhoddwyd iddo hawl i
leoli llysgenhadaeth yno ar gost y Tsieineaid. At hyn, fe anfonodd y
llysgennad Thomas Pires (Tomé Pires; 1465?--1524 neu 1540) i Beijing am
sgyrsiau â'r llys ymerodrol yno, proses a gymerodd dair blynedd. Yn y
cyfamser, gwnaeth de Andrade ddefnydd o'i amser i gofnodi manylion
ynghylch dinas Guangzhou: ei hamddiffynfeydd, a nifer ei mynedfeydd a'i
thyrau gwarchod. Ar ôl clywed newyddion a achosai bryder iddo ynghylch
ei gydwladwyr ar Ynys Tama, gadawodd Guangzhou ddiwedd Medi 1518, gan
adael Pires yno i aros am ganlyniad y trafodaethau yn Beijing.
Dychwelodd de Andrade i Malacca ym mis Tachwedd yr un flwyddyn, gydag
argraff gadarnhaol o bosibiliadau masnachu yn Tsieina.

Y mae lleoliad yr ynys a nodir gan ddau enw gwahanol yn naratif Pennant
yn peri anhawster. Gellir cynnig o ystyried yr wybodaeth a roddir mai
Ynys Hainan, ddeuddeng milltir o arfordir Tsieina yw 'Tamanlabua'. Ar y
llaw arall, os yr un ynys yw 'Tama' a enwir yn ddiweddarach gan ei
chysylltu â mangre adeiladu tref Macau, nid yr un fyddai'r lleoliad. Y
mae anhawster Pennant i'w synhwyro yn ei ymdrech i gysylltu 'Tama' a
lleoliad a nodwyd gan yr Iseldirwr Johan Nieuhof, a'i enwi 'Heytamon'.

### **Other information**

Kammerer, Albert, 'La Découverte de la Chine par les Portugais au XVIème
Siècle et la Cartographie des Portulans', yn *T'oung Pao*, Ail Gyfres,
cyf. 39 (1944), I--IX, 1, 3--177, 179, 181--229, 231--60, yn enw.
14--19, ar <https://www.jstor.org/stable/4527270> [cyrchwyd 7 Ionawr
2023]

Osorio, Jerome, *The history of the Portuguese, during the reign of
Emmanuel: \... Written originally in Latin by Jerome Osorio, \... Now
first translated into English by James Gibbs*, 2 gyf. ([London,
1752]{.underline}), II, tt. 244--6

Pennant, Thomas, *The View of India Extra Gangem, China and Japan*, gol.
gan David Pennant (London, 1800), tt. 113--14

# Francis de Xavier

## Column {data-width="650"}

### Map

```{r}
load('xavier_leaflet')
xavier_leaflet
```

## Column {data-width="350"}

### **Cyflwyniad**

Eglurodd Pennant iddo gynnwys adroddiad ar waith Francis de Xavier
(1506--1552) ar ran ei urdd, y Jeswitiaid, yn ei gyfrol am India ac mai
dim ond yn gryno iawn y byddai'n sôn amdano yn ei adroddiad am Tsieina
o'r herwydd. Disgrifir mordaith Xavier o Goa i Japan a'i genhadaeth yno,
cyn ei ymgais i fynd i Tsieina i ymestyn cwmpas ei waith. Fe'i
rhwystrwyd, meddai Pennant, rhag y siom o gael ei wrthod gan y
Tsieineaid, a oedd yn hynod gyndyn o adael i unrhyw un gael mynediad i'w
teyrnas, gan i'w oes ddod i ben ar Ynys Sancian. Cafodd ei gladdu yno
ac, fel y gweddai i ŵr crefyddol, gwarchodwyd ei gorff yn ddi-nam yn ei
arch am hanner can mlynedd. Fe'i dygwyd i Goa bryd hynny i'w anrhydeddu.

Y mae'r hyn a ymddangosodd yn un o'r cyfrolau o 'Outlines of the Globe'
Pennant a gyhoeddwyd yn 1798, The View of Hindoostan, yn ailadrodd
llawer o'r wybodaeth hon ynghylch Xavier, gan flodeuo ychydig arni.
Clywn yno am enedigaeth Xavier yn y castell y cymerodd ei enw oddi
wrtho, castell Xavier ger droed mynyddoedd y Pyrénées, ac am ei
gyfeillgarwch ag Ignatius o Loyola (1491--1556) a sut yr aeth y ddau ati
i ffurfio Cymdeithas yr Iesu. Argymhellodd Loyola ef i lysgennad João
III o Bortiwgal (1502--57) fel gŵr addas i ymgymryd â chenhadu yn India,
a glaniodd yn Goa ar 7 Mai 1542, cyn mynd rhagddo i ennill troedigion yn
Goa ei hunan, Comerin (Penrhyn Comorin, India), Malacca, ynysoedd
Molucca (Maluku), a Japan. Wedi ei farwolaeth yn 1552, cadwyd ei gorff
mewn capel ysblennydd yn eglwys 'Bon Jesus', Goa, ei gofeb o farmor du o
Lisbon, â hanes ei fywyd wedi'i ysgythru'n gelfydd arni. Fe'i
canoneiddiwyd yn 1622, a nododd Pennant ei deitl arferedig, 'Apostol yr
India' ('Apostle of the Indies'). Ailadroddodd hefyd y chwedl ('legend')
ynghylch cyflwr di-fefl y corff pan ganfuwyd ef hanner canrif wedi
marwolaeth Xavier, gan nodi gyda pheth eironi, 'To disbelieve the
account would be highly penal, and a crime worthy of the notice of the
holy office'.

Ar ystyr arall, y mae adroddiad The View of Hindoostan yn fwy
arwyddocaol. Rhydd sylw i'r rhan a chwaraewyd gan Xavier o fewn
Cristnogaeth yn India, neu ymhlith Cristnogion Sant Tomas, fel y'u
gelwid. Gan ddyfynnu o gyfieithiad o waith yr esgob Portiwgeaidd
Jéronimo Osório (1506--80), rhoddodd Pennant adroddiad o gyflwr y
Cristnogion hyn: eu tlodi a chyflwr distadl eu heglwysi; eu defodau, a
sut yr ymdebygent neu y gwahaniaethent oddi wrth rai Catholigion Ewrop;
sut y cadwent eu testunau sanctaidd yn yr iaith Syrieg neu Galdëeg; a
sut y cyfrifent amser fel yn Ewrop, gan ychwanegu un diwrnod at y
calendr bob pedair blynedd. Erbyn troad y bymthegfed ganrif, yr oedd tua
dau gan mil ohonynt yn rhannau deheuol Malabar yn ne-orllewin India, ond
pan ddaeth Xavier i'w plith, canfu bod ei ddysgeidiaeth ef yn wrthun
iddynt. Ystyrient y pwyslais ar ddelwau fel eilunaddoliaeth, a
gwrthodent dderbyn goruchafiaeth y pab. Y mae asesiad Pennant o
genhadaeth Xavier yn bur ddamniol: gan ymateb i'r elyniaeth, fe
ymddengys, ni wnaeth unrhyw beth i ysgogi gwybodaeth o egwyddorion
Cristnogaeth ymhlith y bobl hyn, dim ond cynnig croesau iddynt i'w
haddoli a'u sicrhau y byddent yn sicr o fynediad i'r nefoedd. 'His
preaching was subservient to the political interests of his country,'
meddai Pennant, a gellir synhwyro condemniad yn ei ganmoliaeth o
alluoedd Xavier, â'u pwyslais ar bethau'r byd hwn ('In him appeared all
the powers which, in after times, gave to his order that vast importance
in the affairs of the universe').

### **Cyfeiriadau a darllen pellach:**

Osorio, Jerome, *The history of the Portuguese, during the reign of
Emmanuel*: ... Written originally in Latin by Jerome Osorio, ... Now
first translated into English by James Gibbs, 2 gyf. (London, 1752), I,
tt. 212--13

Pennant, Thomas, *The View of Hindoostan*, 2 gyf. (London, 1798), I, tt.
113--14, 164--7

idem, *The View of India Extra Gangem, China and Japan*, gol. gan David
Pennant (London, 1800), t. 95

# Matteo Ricci

## Column {data-width="650"}

### Map

```{r}
load('ricci_leaflet')
ricci_leaflet
```

## Column {data-width="350"}

### **Cyflwyniad**

Brodor o Macerata, Marche, ardal yn nwyrain canolbarth yr Eidal, oedd
Matteo Ricci (1552--1610). Yn dilyn ei genhadaeth i Tsieina o 1583
ymlaen, barnai Pennant ei fod yn haeddu'r teitl a roddwyd arno, sef
sylfaenydd a thad yr eglwys Tsieineaidd. Adroddodd sut y paratôdd Ricci,
ynghyd â Roger o Napoli (Michele Ruggieri; 1543--1607), a Francesco
Pasio (1554--1612) o Bologna, at yr ymweliad hwn drwy dreulio amser yn
meistrioli Tsieinëeg yn Goa, yn ardal Konkan yng ngorllewin India.
(Sylwer mai Macao oedd lleoliad y paratoadau hyn yn ôl adroddiadau mwy
diweddar.) Cyfeiria Pennant at Alessandro Valignano (1539--1606), uwch
swyddog y genhadaeth yn India ac, fel y dengys ysgrif o waith Yu Liu,
chwaraewyd rhan allweddol ganddo ef yn y cynllun i hyrwyddo'r genhadaeth
drwy annog y cenhadon i ymdrwytho yn y Fandarin. Fe'i dilynwyd gan
Michele Ruggieri gyda brwdfrydedd eithriadol yn erbyn pob rhwystr, cyn
cyrraedd Tsieina ac yn ystod cyfnod pum mlynedd a dreuliodd yng nghwmni
Ricci yn Zhaoqing, talaith Guangdong. Y mae naratif Pennant yn fuan yn
nodi ymadawiad Ruggieri a Pasio o Tsieina, ac yn hoelio'i sylw ar
gyfraniad mwy cydnabyddedig Ricci. Noda sut y llwyddodd y cennad o
Macerata i gael mynediad i lys yr Ymerawdwr Wanli (teyrnasai 1572--1620)
a pharhau â'r genhadaeth yn Tsieina ar ei ben ei hunan, gan sicrhau
troedigion drwy uno arferion Conffiwsaidd a Christnogol. Bedyddiodd
fandariniaid a phwysigion gan gynnwys dwy wraig weddw ariannog, Candida
ac Agatha, cyn ei farwolaeth yn Beijing yn 1610.

Daethai gwybodaeth am waith Ricci i sylw Ewrop drwy gyfrwng llyfrau o
ohebiaeth printiedig a llythyrau blynyddol a anfonai ef a chenhadon
eraill gartref, ac a gyhoeddid mewn canolfannau amlwg yn yr Eidal a thu
hwnt. Yn fwy allweddol byth, yn 1615, ymddangosodd dyddiadur Ricci
ynghylch y genhadaeth i Tsieina o'r wasg, wedi'i baratoi gan ei
gyd-Jeswit Nicolas Trigault (1577--1628). Nod Trigault yn De Christiana
expeditione apud Sinas suscepta ab Societate Jesu (Ynghylch alltaith
Gristnogol Cymdeithas yr Iesu i blith y Tsieineaid) oedd sicrhau
annibynniaeth y genhadaeth i Tsieina a'i hyfywedd ar gyfer y dyfodol, a
chreodd o gofnodion Ricci waith hagiograffaidd a ddarluniai lwyddiant y
Jeswitiaid i 'fachu' pobl Tsieina i gorlan Cristnogaeth. Diogelwyd enw
da Ricci a'r genhadaeth gan yr hanes a roddodd Trigault ynghylch ei
gladdu yn Beijing, 'highly respected' fel yr adroddodd Pennant, â'r
ymerawdwr yn cael ei berswadio i ganiatâu'r anrhydedd honno (pur unigryw
i dramorwr) wedi iddo sylwi ar glociau'r Jeswitiaid -- dyfeisiadau
newydd a syfrdanol yng ngolwg y Tsieineaid.

### **Cyfeiriad a darllen pellach:**

Harris, George L., 'The Mission of Matteo Ricci, S.J.: A Case Study of
an Effort at Guided Culture Change in China in the Sixteenth Century',
*Monumenta Serica*, cyf. 25 (1966), 1--168

Hsia, Florence C., *Sojourners in a Strange Land: Jesuits and their
Scientific Missions in Late Imperial China* (Chicago, 2009), tt. 21--9

Pennant, Thomas, *The View of India Extra Gangem, China and Japan*, gol.
gan David Pennant (London, 1800), tt. 96--7

Yu Liu, 'The True Pioneer of the Jesuit China Mission: Michele
Ruggieri', *History of Religions*, cyf. 50, rhif 4, 362--83

# Johan Nieuhof

## Column {data-width="650"}

### Map

```{r}
load('nieuhof_leaflet')
nieuhof_leaflet
```

## Column {data-width="350"}

### **Cyflwyniad**

Adroddodd Pennant gyda chryn fanylder lwybr taith Johan Nieuhof, fel rhan o lysgenhadaeth o'r Iseldiroedd i Tsieina rhwng 1655 ac 1657. Dilynodd gynnwrf y daith o'i dechreuad, pan ffarweliwyd â'r llysgenhadon yn frwd gan drigolion Canton (Guangzhou), a gyrru swyddogion o'u blaenau i sicrhau eu derbyniad ar bob cam o'r daith nes iddynt gyrraedd Peking (Beijing). Yr oedd y croeso yno yr un mor dwymgalon, ond er gwaethaf y parch ymddangosiadol, meddai Pennant, fe'u gyrrwyd ymaith ar eu taith heb wireddu eu hamcanion. Gan ddefnyddio darluniau a gyhoeddwyd o daith Nieuhof, rhoddodd Pennant ddarlun llawn o adeiladau rhyfeddol, nodweddion naturiol syfrdanol, effeithiau rhyfel a choncwest, creaduriaid byd natur, a phobloedd amrywiol Tsieina, oll fel y'u portreadwyd gan yr Iseldirwr a gyda'i agweddau ef ei hun yn ymwthio i'w ddadansoddiadau (gw. ysgrif, 'Lôn sidan o syniadau sydd yn gweu / (heb chwys na swigod traed i flino'i hynt)': Thomas Pennant yn Tsieina', adran (vi) Johan Nieuhof a'r daith o Guangzhou (Canton) i Beijing).

Cyfeiriodd Pennant at gyfieithiad Lladin gan yr hanesydd a'r daearyddwr Georgius Hornius (Georg Horn; 1620–70) o daith Nieuhof, Het gezantschap der Neêrlandtsche Oost-Indische Compagnie, aan den grooten Tartarischen Cham, den tegenwoordige keizer van China (1665), ond yr oedd cyfieithiadau Saesneg John Ogilby (1600–76), a argraffwyd yn 1669 ac 1673, hefyd ar gael iddo. Ymddengys iddo ddibynnu cryn dipyn ar waith y Sais wrth lunio fersiwn wreiddiol ei adroddiad ar Tsieina, y fersiwn ddarluniedig a gedwir yn awr fel rhan o 'Outlines of the Globe' Pennant yn yr Amgueddfa Forwrol Genedlaethol (gw. ymhellach Atodiad Delweddau). Y mae canfod lleoliadau daearyddol yr enwau a ddefnyddiwyd gan Nieuhof a'i argraffwyr diweddarach yn her sylweddol wrth fapio'r daith hon. Bu cyfrol Friederike Ulrichs ynghylch taith Nieuhof yn gymorth mewn mannau i ganfod enwau cyfredol. Yr oedd modd hefyd fapio'r lleoliadau a ddisgrifiwyd gan Pennant yn erbyn map hanesyddol o'r daith, a map felly, o waith yr argraffwr a'r cyhoeddwr o Leiden yn yr Iseldiroedd, Pieter van der Aa (1659–1733), yw sail yr hyn a gyflwynir yma. Ffrangeg yw teitl y map hwn, a cheir rhai enwau yn yr iaith honno arno. Y mae nifer o gyfatebiaethau â'r hyn a gyflwynodd Pennant, serch hynny, a nodwyd y rhain, ynghyd â lleoliadau daearyddol modern pan oedd hynny'n bosibl.



### **Cyfeiriad a darllen pellach:**  

Vander Aa, Pierre, Carte exacte de toutes les provinces, villes, bourgs, villages et rivieeres du vaste et puissant empire de la Chine, faite par les ambassadeurs hollandois dans leur voyage de Batavia à Peking. dressee par Jean Nieuhof (Leiden, 1728), ar <https://www.davidrumsey.com/luna/servlet/detail/RUMSEY~8~1~297075~90068752:1--Chine-carte;JSESSIONID=1cf8541d-4618-44b5-bba2-605c2fe015b4?qvq=q%3ANieuhof%3Bsort%3APub_List_No_InitialSort%2CPub_Date%2CPub_List_No%2CSeries_No%3Blc%3ARUMSEY%7E8%7E1&sort=Pub_List_No_InitialSort%2CPub_Date%2CPub_List_No%2CSeries_No&mi=0&trs=57>  

Dienw, Pieter van der Aa, ar <https://www.britishmuseum.org/collection/term/BIOG178415> [cyrchwyd 4 Ionawr 2023]  

Nieuhoff, John [sic], *An Embassy from the East-India Company of the United Provinces, to the Grand Tartar Cham Emperor of China*, cyfieithwyd gan John Ogilby, 2il arg. (London, 1673)  

Pennant, Thomas, 'China and Japan', yn yr Amgueddfa Forwrol Genedlaethol, P/16/17  

idem, *The View of India Extra Gangem, China and Japan*, gol. gan David Pennant (London, 1800)  

Ulrichs, Friederike, *Johan Nieuhofs Blick auf China (1655–1657) Die Kupferstiche in seinem Chinabuch und ihre Wirkung auf den Verleger Jacob van Meurs* (Wiesbaden, 2003)  


# Taith arfordirol ddychmygol Pennant

## Column {data-width="650"}

### Map

```{r}
load('pennant_coastal_leaflet')
pennant_coastal_leaflet
```

## Column {data-width="350"}

### **Cyflwyniad**

Wedi dilyn taith fewndirol Johan Nieuhof, dychwelodd Pennant i Guangzhou (Canton) er mwyn teithio ar hyd yr arfordir o'r de i'r gogledd ('[to] pursue the topography of the coasts'), nod cwbl hanfodol yng nghyswllt y cyfanwaith y deilliai'r adroddiad o Tsieina ohono, 'Outlines of the Globe'. Nododd yn yr achos hwn mor gyfyngedig oedd gwybodaeth y Gorllewin o'r traethau a'r harbyrau hyn. Ychydig iawn a allai ei ddweud am ystod rhwng dwy a thair mil o'r arfordir, meddai, ond ei fod yn ymddangos yn arw ac yn llawn baeau, porthladdoedd, a morgeinciau ('bays, harbors, and creeks').

Y mae'r adroddiad sy'n dilyn yn rhoi sylw i nodweddion daearyddol amrywiol, yn daleithiau, ynysoedd, afonydd, llynnoedd, a dinasoedd. Blasir cyd-destun Ewropeaidd cyswllt Pennant â'r lleoliadau hyn drwy gyfrwng yr enwau: dewiswyd enwau disgrifiadol Ewropeaidd ar Ynysoedd Ladrone; craig dâl wen 'Piedra Biancas'; a'r ynysoedd a enwir 'Asses ears', er enghraifft. Ar y cyfan, serch hynny, ymgeisiadau i gynrychioli seiniau arwyddnodau logograffig Tsieinëeg ar ffurf llythrennau Rhufeinig a welir yn yr enwau a ddefnyddir. Y gyntaf o ddwy system o Rufeinio'r iaith a ddaeth i fri yn ystod yr ugeinfed ganrif oedd system Wade-Giles, a grëwyd gan y llysgennad Prydeinig i Tsieina Thomas Francis Wade (1818–1895) a'i datblygu gan y sinolegydd Herbert Allen Giles (1845–1935). Mewn geiriadur Tseinëeg–Saesneg a gyhoeddodd Giles yn 1892 gwnaed camau breision er sefydlu ei system trawslythrennu ef a Wade fel safon ar gyfer Rhufeinio arwyddnodau Tseinëeg, gyda diwygiadau pellach yn 1912 gan Giles a'i fab Lionel (1875–1958). Yn ystod ail ddegawd yr ugeinfed ganrif, bu trafodaethau a datblygiadau hefyd ynghylch Rhufeinio enwau lleoedd, pan safonwyd enwau taleithiau, dinasoedd, a threfi ac, yn 1919 enwau mynyddoedd ac afonydd yn ogystal yn yr Atlas Post Tsieineaidd a gyhoeddwyd yn 1919. Safodd system Wade-Giles ei thir fel yr un safonol mewn llyfrau am Tsieina a gyhoeddwyd cyn 1979, pan gymerwyd ei lle i raddau helaeth gan Pinyin, system yn deillio o'r 1950au a fabwysiadwyd gan lywodraeth Tsieina yn 1958. Yn rhagflaenu'r ddwy system hon, fodd bynnag, yr oedd systemau lluosog o drawslythrennu. Nid yw o fewn cwmpas y gwaith presennol i olrhain seiliau'r systemau a ddefnyddiodd Pennant, ond gellir nodi cymhlethdod ac anhawster y gwaith o bennu pa leoliad a olygir oddi wrth enwau yn ei systemau Rhufeinio cynnar ef o'u cymharu ag enwau lleoedd mewn Pinyin cyfredol.

Fel yn achos y teithiau eraill, ceir crynodebau o'r wybodaeth a ddarparodd Pennant ynghylch daearyddiaeth y lleoliadau (yn daleithiau, ynysoedd, llynnoedd ac afonydd, a dinasoedd a threfi) ac agweddau eraill ar ei ymdriniaeth â hwy o glicio ar yr enwau ar y map o'r daith hon.


### **Cyfeiriadau a darllen pellach**  

A. R. H., 'The Romanization of Chinese Place-Names', *The Geographical Journal*, cyf. 102, rhif 2 (1943), 67–71, ar <https://www.jstor.org/stable/1790134> [cyrchwyd 22 Rhagfyr 2022]   

Cunningham, James, 'Part of two letters to the publisher from Mr James Cunningham, F. R. S. and Physician to the English at Chusan in China, giving an account of his voyage thither, of the Island of Chusan, of the several sorts of tea, of the fishing, agriculture of the Chinese, &c. with several observations not hitherto taken notice of', yn *Philosophical Transactions of the Royal Society of London*, cyf. 23, rhif 280, ar <https://doi.org/10.1098/rstl.1702.0023> [cyrchwyd 22 Rhagfyr 2022]  

de Ven, Hans J. van, 'Wade, Sir Thomas Francis (1818–1895), yn *ODNB*, ar <https://doi.org/10.1093/ref:odnb/28382> [cyrchwyd 20 Rhagfyr 2022]  
Dienw, 'Chinese Romanization Converter', ar <http://www.mandarintools.com/pyconverter.html> [cyrchwyd 21 Rhagfyr 2022]  

Dienw, 'Wade-Giles', yn *New World Encyclopedia*, ar <https://www.newworldencyclopedia.org/entry/Wade-Giles#cite_note-2> [cyrchwyd 20 Rhagfyr 2022]  

Du Halde, Jean-Baptiste, *A description of the empire of China and Chinese-Tartary: together with the kingdoms of Korea, and Tibet*, 2 gyf. (London, 1738–41)  

Hamilton, Alexander, *A new Account of the East Indies* (Edinburgh, 1727)  

Pennant, Thomas, *The View of India Extra Gangem, China and Japan*, gol. gan David Pennant (London, 1800) 

Ryan, Janette, 'Giles, Herbert Allen (1845–1935), yn *ODNB*, ar <https://doi.org/10.1093/ref:odnb/33401> [cyrchwyd 20 Rhagfyr 2022]  

Staunton, George, *An Authentic Account of an Embassy from the King of Great Britain to the Emperor of China* (London, 1797)  


